---
title: "T1DM-EBEVEYN Çalışması — Demografik ve Tıbbi Bilgiler Bütünleşik Raporu"
subtitle: "Marmara Üniversitesi SBE Sosyal Pediatri Doktora Tezi · KISIM II-III + KISIM X özet"
author:
  - name: "Uzm. Dr. Özlem Murzoğlu Kurt"
    affiliation: "Marmara Üniversitesi SBE Sosyal Pediatri"
date: today
date-format: "D MMMM YYYY"
lang: tr
format:
  html:
    toc: true
    toc-depth: 3
    toc-location: left
    number-sections: true
    code-fold: true
    code-tools: true
    fig-width: 8
    fig-height: 5
    fig-dpi: 150
    theme:
      - cosmo
    css: styles.css
    embed-resources: true
execute:
  echo: false
  warning: false
  message: false
  freeze: auto
knitr:
  opts_chunk:
    dev: "png"
    fig.align: "center"
---

```{r setup}
suppressPackageStartupMessages({
  library(targets)
  library(dplyr)
  library(tidyr)
  library(ggplot2)
  library(patchwork)
  library(scales)
  library(gt)
  library(gtsummary)
  library(stringr)
})

# Repo root'una göre _targets store'unu çöz
project_root <- normalizePath("../..", winslash = "/", mustWork = TRUE)
targets_store <- file.path(project_root, "_targets")
Sys.setenv(TAR_CONFIG = file.path(project_root, "_targets.yaml"))
tar_config_set(store = targets_store)

tar_load(c(
  df_family_ses, df_long_scored,
  table1_family_summary_table, table1_smd_balance_table,
  table1_balance_action_table, table1_group_counts_table,
  propensity_balance_before_after_table,
  propensity_weight_summary_table, propensity_overlap_summary_table,
  ses_component_summary_table, ses_correlation_summary_table,
  ses_diagnostics_table, ses_material_loadings_table,
  missing_variable_summary_table, missing_group_summary_table,
  missing_pattern_summary_table,
  causal_dag_covariate_strategy_table
))

# Karşılaştırma için DM/Kontrol grup düzeyleri sabitle
df_family_ses <- df_family_ses |>
  dplyr::mutate(
    group_f = factor(as.character(group_f), levels = c("Kontrol", "DM")),
    cinsiyet_idx_f = factor(as.character(cinsiyet_idx_f),
                            levels = c("Kiz", "Erkek")),
    cinsiyet_sib_f = factor(as.character(cinsiyet_sib_f),
                            levels = c("Kiz", "Erkek")),
    same_sex_int = as.integer(as.character(same_sex) == "Ayni"),
    same_sex_label = factor(ifelse(same_sex_int == 1L, "Ayni cinsiyet", "Farkli cinsiyet"),
                            levels = c("Ayni cinsiyet", "Farkli cinsiyet")),
    anne_antidep_f = factor(ifelse(anne_antidepresan == 1L, "Evet", "Hayir"),
                             levels = c("Hayir", "Evet"))
  )

# Genel renk paleti
grup_palette <- c(Kontrol = "#1f77b4", DM = "#d62728")
theme_thesis <- function(base_size = 11) {
  theme_minimal(base_size = base_size) +
    theme(
      plot.title = element_text(face = "bold"),
      panel.grid.minor = element_blank(),
      panel.grid.major.x = element_line(color = "grey90"),
      legend.position = "top",
      legend.title = element_blank(),
      strip.text = element_text(face = "bold")
    )
}

n_dm <- sum(df_family_ses$group_f == "DM")
n_ko <- sum(df_family_ses$group_f == "Kontrol")
n_total <- nrow(df_family_ses)
n_long <- nrow(df_long_scored)
```

```{css, echo=FALSE}
body {
  font-family: "Segoe UI", "Helvetica Neue", Arial, sans-serif;
  line-height: 1.55;
  color: #1f1f1f;
  max-width: 1200px;
}
h1, h2, h3 {
  color: #0f3057;
  border-bottom: 2px solid #e0e0e0;
  padding-bottom: 0.25rem;
}
h2 {
  margin-top: 2rem;
}
.callout-note, .callout-tip, .callout-important {
  border-radius: 6px;
}
table {
  font-size: 0.92em;
}
.gt_table {
  margin-left: auto;
  margin-right: auto;
}
figure {
  margin: 1.5rem 0;
}
.figure-caption {
  font-style: italic;
  color: #555;
  font-size: 0.9em;
}
```

::: {.callout-note title="Rapor Kapsamı ve Veri Kilidi"}
Bu rapor, **241 aile × 2 katılımcı = 482 satır** kanonik analiz tabanı üzerinden
çalışmanın **demografik ve tıbbi bilgiler katmanını** raporlar. Veri kilidi
`FINAL_REFERENCE__CANONICAL_ANALYSIS_BASE.lock` (2026-04-26) altında SHA-256
hash kontrolü ile yüklenir; ham veri commit edilmez. Rapor SAP v3.0 KISIM II
(veri katmanı), KISIM III (tanımlayıcı + denge) ve KISIM X (DM klinik
alt-analizler) çıktılarını birleştirir.
:::

# Yönetici Özeti

Bu çalışmaya **Tip 1 diyabet (T1DM) tanılı çocuk + sağlıklı kardeş + anne**
üçlüsünden oluşan **`r n_dm` aile** ile aynı yaş bandında **sağlıklı kontrol
grubundan `r n_ko` aile** dahil edilmiştir. Toplam **`r n_total` aile** ve
**`r n_long` çocuk** kayıt analiz edilmiştir. DM ve kontrol grupları başlangıç
özellikleri açısından çoğu sosyodemografik değişkende dengelidir; **anne
antidepresan kullanımı** (SMD = 0.53), **eş eğitim durumu** (SMD = 0.32),
**anne eğitim durumu** (SMD = 0.29) ve **aile/eş ISEI mesleki indeksleri**
(SMD = 0.23) için ham gözlemde dengesizlik tespit edilmiştir. Bu dengesizlikler
DAG temelli birincil ayarlama seti ve propensity-temelli stabilize IPTW
ağırlıklamasıyla kontrol edilmiştir; ham SMD maksimumu **0.220 → 0.004** düzeyine
düşmüştür.

DM grubunda **HbA1c** verisi `r sum(!is.na(df_family_ses$hba1c))` aile
(`r round(100 * sum(!is.na(df_family_ses$hba1c)) / n_dm, 1)`%) için mevcuttur;
medyan = 9.0 (IQR 7.3-9.6), yani örneklemin büyük kısmı ISPAD 2022 hedef
eşiği olan 7.0%'in üzerindedir. **Tanı yaşı** medyanı 7.8 yıl, **DM süresi**
medyanı 3.9 yıldır. Bu profil, çoğunlukla okul çağında tanı almış ve orta-uzun
süreli kronik bakım deneyimi olan ailelerin örneklenmiştir.

\newpage

# 1. Örneklem ve Aile Yapısı

## 1.1 Grup Dağılımı

```{r grup-dagilim, fig.cap="Şekil 1.1. DM ve kontrol gruplarında aile sayıları."}
counts_df <- table1_group_counts_table |>
  dplyr::mutate(group = factor(as.character(group), levels = c("Kontrol", "DM")))

ggplot(counts_df, aes(x = group, y = n, fill = group)) +
  geom_col(width = 0.55) +
  geom_text(aes(label = n), vjust = -0.4, fontface = "bold", size = 5) +
  scale_fill_manual(values = grup_palette, guide = "none") +
  labs(x = NULL, y = "Aile sayısı",
       title = "Grup başına dahil edilen aile sayısı",
       subtitle = "Aile = 1 anne + 1 indeks çocuk + 1 kardeş") +
  ylim(0, max(counts_df$n) * 1.15) +
  theme_thesis()
```

DM grubunda `r n_dm`, kontrol grubunda `r n_ko` aile yer almıştır. Aileler arası
denge sağlanmış; her aileden **bir indeks çocuk + bir kardeş + bir anne**
katılımı zorunluluğu çalışma protokolünde sabitlenmiştir.

## 1.2 Çocuk-Kardeş Yaş Dağılımı

```{r cocuk-yas-dagilim, fig.cap="Şekil 1.2. Çocuk yaşı ve kardeş yaş farkı."}
p1 <- ggplot(df_long_scored, aes(x = cocuk_yas, fill = group_f)) +
  geom_density(alpha = 0.45, color = NA) +
  geom_vline(xintercept = c(7, 17), linetype = "dashed", color = "grey40") +
  scale_fill_manual(values = grup_palette) +
  labs(x = "Çocuk yaşı (yıl)", y = "Yoğunluk",
       title = "Çocuk yaşı dağılımı (uzun format)",
       subtitle = "Kesikli çizgiler dahil etme aralığı (7-17 yaş)") +
  theme_thesis()

p2 <- ggplot(df_family_ses, aes(x = age_gap, fill = group_f)) +
  geom_density(alpha = 0.45, color = NA) +
  scale_fill_manual(values = grup_palette) +
  labs(x = "Kardeş yaş farkı (yıl)", y = "Yoğunluk",
       title = "Kardeş yaş farkı dağılımı") +
  theme_thesis()

p1 / p2
```

Çocuk yaşı medyanı kontrol grubunda
`r round(median(df_family_ses$cocuk_yas[df_family_ses$group_f == "Kontrol"], na.rm = TRUE), 1)` yıl,
DM grubunda
`r round(median(df_family_ses$cocuk_yas[df_family_ses$group_f == "DM"], na.rm = TRUE), 1)` yıl
düzeyinde olup gruplar arasında fark anlamsızdır. Kardeş yaş farkı medyanı
`r round(median(df_family_ses$age_gap, na.rm = TRUE), 1)` yıl ve dağılım çift
kuyruklu (negatif fark = kardeş indeksten yaşça büyük).

## 1.3 Cinsiyet Dağılımı

```{r cinsiyet-grup, fig.cap="Şekil 1.3. İndeks çocuk ve kardeş cinsiyetinin grup bazlı dağılımı."}
cins_df <- df_family_ses |>
  dplyr::select(group_f, cinsiyet_idx_f, cinsiyet_sib_f) |>
  tidyr::pivot_longer(cols = c(cinsiyet_idx_f, cinsiyet_sib_f),
                       names_to = "rol", values_to = "cinsiyet") |>
  dplyr::mutate(
    rol = ifelse(rol == "cinsiyet_idx_f", "İndeks çocuk", "Kardeş"),
    cinsiyet = factor(cinsiyet, levels = c("Kiz", "Erkek"))
  )

ggplot(cins_df, aes(x = group_f, fill = cinsiyet)) +
  geom_bar(position = "fill", color = "white", linewidth = 0.4) +
  facet_wrap(~ rol) +
  scale_y_continuous(labels = percent_format()) +
  scale_fill_manual(values = c("Kiz" = "#e68fac", "Erkek" = "#5b8def")) +
  labs(x = NULL, y = "Oran",
       title = "İndeks çocuk ve kardeş cinsiyet oranları (grup × rol)") +
  theme_thesis()
```

```{r same-sex, fig.cap="Şekil 1.4. Kardeş çiftinin aynı veya farklı cinsiyet olma oranı.", fig.height=4}
ss_df <- df_family_ses |>
  dplyr::count(group_f, same_sex_label) |>
  dplyr::group_by(group_f) |>
  dplyr::mutate(prop = n / sum(n)) |>
  dplyr::ungroup()

ggplot(ss_df, aes(x = group_f, y = prop, fill = same_sex_label)) +
  geom_col(position = "fill", color = "white", linewidth = 0.4) +
  geom_text(aes(label = sprintf("%d (%%%.1f)", n, 100 * prop)),
            position = position_fill(vjust = 0.5),
            color = "white", fontface = "bold") +
  scale_y_continuous(labels = percent_format()) +
  scale_fill_manual(values = c("Ayni cinsiyet" = "#7e57c2",
                                "Farkli cinsiyet" = "#26a69a")) +
  labs(x = NULL, y = "Oran",
       title = "Kardeş çifti cinsiyet kompozisyonu") +
  theme_thesis()
```

Aynı cinsiyet kardeş çifti oranı kontrol grubunda
`r sprintf("%%%.1f", 100 * mean(df_family_ses$same_sex_int[df_family_ses$group_f == "Kontrol"]))`,
DM grubunda
`r sprintf("%%%.1f", 100 * mean(df_family_ses$same_sex_int[df_family_ses$group_f == "DM"]))`
düzeyinde olup grupları arası fark sınır altıdır (SMD = 0.03).

## 1.4 Aile Büyüklüğü

```{r aile-buyuklugu, fig.cap="Şekil 1.5. Aile başına çocuk sayısı dağılımı.", fig.height=4}
ggplot(df_family_ses, aes(x = factor(cocuk_sayisi), fill = group_f)) +
  geom_bar(position = position_dodge(width = 0.85), color = "white",
            linewidth = 0.3) +
  scale_fill_manual(values = grup_palette) +
  labs(x = "Aile başına çocuk sayısı", y = "Aile sayısı",
       title = "Aile büyüklüğü grup bazında dağılım") +
  theme_thesis()
```

\newpage

# 2. Anne Demografik ve Klinik Profili

## 2.1 Anne Yaşı

```{r anne-yas, fig.cap="Şekil 2.1. Anne yaş dağılımı (boxplot + densitiy overlay).", fig.height=4}
ggplot(df_family_ses, aes(x = group_f, y = anne_yas, fill = group_f)) +
  geom_violin(alpha = 0.4, color = NA) +
  geom_boxplot(width = 0.18, fill = "white", outlier.size = 1.2) +
  scale_fill_manual(values = grup_palette, guide = "none") +
  labs(x = NULL, y = "Anne yaşı (yıl)",
       title = "Anne yaşı grup bazında dağılım",
       subtitle = sprintf("Medyan Kontrol = %.1f, DM = %.1f; SMD = 0.21",
                          median(df_family_ses$anne_yas[df_family_ses$group_f == "Kontrol"], na.rm = TRUE),
                          median(df_family_ses$anne_yas[df_family_ses$group_f == "DM"], na.rm = TRUE))) +
  theme_thesis()
```

DM grubunda anneler kontrol grubuna göre yaklaşık 1 yıl daha yaşlıdır
(SMD = 0.21, "dengesiz" eşiği). Bu fark KISIM III propensity ayarlamasında
kovaryat olarak yer alır.

## 2.2 Anne Beck Depresyon Profili

```{r beck-grup, fig.cap="Şekil 2.2. Anne Beck Depresyon toplam puan dağılımı."}
beck_thresholds <- data.frame(
  esik = c(0, 10, 17, 21, 31),
  etiket = c("Minimal", "Hafif", "Orta", "Şiddetli", "Çok şiddetli")
)

p_beck1 <- ggplot(df_family_ses, aes(x = beck_total, fill = group_f)) +
  geom_histogram(binwidth = 2, position = "identity", alpha = 0.55,
                  color = "white", linewidth = 0.2) +
  geom_vline(xintercept = c(10, 17, 21, 31), linetype = "dashed",
             color = "grey40") +
  scale_fill_manual(values = grup_palette) +
  annotate("text", x = c(5, 13.5, 19, 26, 36), y = 18, hjust = 0.5,
            label = c("Minimal", "Hafif", "Orta", "Şiddetli", "Çok\nşiddetli"),
            size = 3, color = "grey30") +
  labs(x = "Beck toplam puan", y = "Aile sayısı",
       title = "Beck Depresyon Envanteri toplam puanı",
       subtitle = "Eşikler: ≤9 minimal, 10-16 hafif, 17-20 orta, 21-30 şiddetli, ≥31 çok şiddetli") +
  theme_thesis()

p_beck1
```

```{r beck-severity, fig.cap="Şekil 2.3. Beck şiddet kategorisi grup × kullanım."}
beck_severity_df <- df_family_ses |>
  dplyr::mutate(
    severity = cut(beck_total,
                    breaks = c(-Inf, 9, 16, 20, 30, Inf),
                    labels = c("Minimal", "Hafif", "Orta", "Şiddetli", "Çok şiddetli"))
  ) |>
  dplyr::filter(!is.na(severity)) |>
  dplyr::count(group_f, severity) |>
  dplyr::group_by(group_f) |>
  dplyr::mutate(prop = n / sum(n)) |>
  dplyr::ungroup()

ggplot(beck_severity_df, aes(x = severity, y = prop, fill = group_f)) +
  geom_col(position = position_dodge(width = 0.8), color = "white",
            linewidth = 0.3) +
  geom_text(aes(label = sprintf("%d", n)),
            position = position_dodge(width = 0.8),
            vjust = -0.3, size = 3.2) +
  scale_y_continuous(labels = percent_format()) +
  scale_fill_manual(values = grup_palette) +
  labs(x = "Beck şiddet kategorisi", y = "Oran (grup içi)",
       title = "Anne depresyon şiddet kategorisi grup bazında") +
  theme_thesis()
```

## 2.3 Antidepresan Kullanımı

```{r antidep, fig.cap="Şekil 2.4. Anne antidepresan kullanım oranı (DM × Kontrol).", fig.height=4}
antidep_df <- df_family_ses |>
  dplyr::count(group_f, anne_antidep_f) |>
  dplyr::group_by(group_f) |>
  dplyr::mutate(prop = n / sum(n)) |>
  dplyr::ungroup()

ggplot(antidep_df, aes(x = group_f, y = prop, fill = anne_antidep_f)) +
  geom_col(position = "fill", color = "white", linewidth = 0.4) +
  geom_text(aes(label = sprintf("%d (%%%.0f)", n, 100 * prop)),
            position = position_fill(vjust = 0.5),
            color = "white", fontface = "bold") +
  scale_y_continuous(labels = percent_format()) +
  scale_fill_manual(values = c("Hayir" = "#9e9e9e", "Evet" = "#e53935")) +
  labs(x = NULL, y = "Oran",
       title = "Anne antidepresan kullanımı",
       subtitle = "DM grubu Kontrol grubundan ~3.2 kat yüksek (SMD = 0.53)") +
  theme_thesis()
```

DM grubunda anne antidepresan kullanım oranı **`r sprintf("%%%.1f", 100 * mean(df_family_ses$anne_antidepresan[df_family_ses$group_f == "DM"] == 1))`**
iken kontrol grubunda **`r sprintf("%%%.1f", 100 * mean(df_family_ses$anne_antidepresan[df_family_ses$group_f == "Kontrol"] == 1))`** düzeyindedir
(SMD = 0.53, "ciddi dengesizlik" eşiği). Bu, çalışmadaki en güçlü dengesizliktir
ve H3 anne öz-rapor analizinde stratifiye duyarlılık ile ele alınmıştır
(KISIM V/14.2).

\newpage

# 3. Sosyoekonomik Durum (SES)

## 3.1 SES Kompozit Yapı

```{r ses-component-table}
ses_component_summary_table |>
  dplyr::select(component, n, mean, sd, min, max) |>
  gt() |>
  tab_header(title = md("**Tablo 3.1.** SES bileşenleri tanımlayıcı istatistikler"),
              subtitle = "Üç-katmanlı kompozit (eğitim · meslek/ISEI · materyal)") |>
  fmt_number(columns = c(mean, sd, min, max), decimals = 2) |>
  cols_label(
    component = "Bileşen", n = "n", mean = "Ortalama", sd = "SS",
    min = "Min", max = "Maks"
  ) |>
  tab_options(table.width = pct(95))
```

## 3.2 SES Latent Skoru Dağılımı

```{r ses-density, fig.cap="Şekil 3.1. SES latent skor dağılımı (DM × Kontrol).", fig.height=4}
ggplot(df_family_ses, aes(x = ses_latent, fill = group_f)) +
  geom_density(alpha = 0.45, color = NA) +
  geom_vline(xintercept = 0, linetype = "dashed", color = "grey40") +
  scale_fill_manual(values = grup_palette) +
  labs(x = "SES latent skoru (z-standart)", y = "Yoğunluk",
       title = "Latent SES kompozit grup bazında",
       subtitle = "Z-standartize, ortalama = 0; SMD ham = 0.03 (iyi denge)") +
  theme_thesis()
```

Latent SES kompozitinde gruplar arası fark sınır altıdır (SMD = 0.03). Eğitim
ve mesleki indeks (ISEI) bileşenleri ham gözlemde dengesizlik göstermiş, ancak
latent kompozit bunları ortak bir varyans yapısı altında dengelemiştir.

## 3.3 Eğitim Durumu

```{r egitim, fig.cap="Şekil 3.2. Anne ve eş eğitim durumu grup bazında."}
edu_levels <- c("İlkokul", "Ortaokul", "Lise", "Önlisans", "Lisans", "Lisansüstü")

# Sayıları hızlıca hesapla
egitim_df <- df_family_ses |>
  dplyr::select(group_f, egitim_durumu, es_egitim_durumu) |>
  tidyr::pivot_longer(cols = c(egitim_durumu, es_egitim_durumu),
                       names_to = "kim", values_to = "edu") |>
  dplyr::mutate(
    kim = ifelse(kim == "egitim_durumu", "Anne", "Eş"),
    edu = factor(edu)
  ) |>
  dplyr::filter(!is.na(edu)) |>
  dplyr::count(group_f, kim, edu) |>
  dplyr::group_by(group_f, kim) |>
  dplyr::mutate(prop = n / sum(n)) |>
  dplyr::ungroup()

ggplot(egitim_df, aes(x = factor(edu), y = prop, fill = group_f)) +
  geom_col(position = position_dodge(width = 0.8), color = "white",
            linewidth = 0.3) +
  facet_wrap(~ kim, ncol = 1) +
  scale_y_continuous(labels = percent_format()) +
  scale_fill_manual(values = grup_palette) +
  labs(x = "Eğitim seviyesi (kodlu)", y = "Oran (grup içi)",
       title = "Anne ve eş eğitim seviyesi",
       subtitle = "SMD: Anne = 0.29, Eş = 0.32 (her ikisi de dengesiz eşiğinde)") +
  theme_thesis()
```

\newpage

# 4. DM Klinik Profili (DM-only Alt-Analizler — n = `r n_dm`)

## 4.1 DM Klinik Veri Tamamlanma Profili

```{r dm-eksik, fig.cap="Şekil 4.1. DM grubu klinik gösterge veri tamamlanma oranları.", fig.height=4}
dm_only <- df_family_ses |> dplyr::filter(group_f == "DM")

dm_completion <- data.frame(
  variable = c("HbA1c", "DM süresi", "Tanı yaşı", "Anne Beck", "SES latent"),
  n_observed = c(
    sum(!is.na(dm_only$hba1c)),
    sum(!is.na(dm_only$dm_yili)),
    sum(!is.na(dm_only$tani_yasi)),
    sum(!is.na(dm_only$beck_total)),
    sum(!is.na(dm_only$ses_latent))
  ),
  n_total = nrow(dm_only)
) |>
  dplyr::mutate(
    n_missing = n_total - n_observed,
    pct_observed = 100 * n_observed / n_total,
    variable = forcats::fct_reorder(variable, pct_observed)
  )

ggplot(dm_completion, aes(x = pct_observed, y = variable)) +
  geom_col(fill = "#1976d2", width = 0.6) +
  geom_text(aes(label = sprintf("%d / %d (%%%.1f)",
                                  n_observed, n_total, pct_observed)),
            hjust = -0.05, size = 3.5) +
  scale_x_continuous(limits = c(0, 115),
                      breaks = c(0, 25, 50, 75, 100), labels = paste0(c(0, 25, 50, 75, 100), "%")) +
  labs(x = "Tamamlanma oranı", y = NULL,
       title = "DM grubu (n = 120) klinik gösterge tamamlanma oranı",
       subtitle = "HbA1c sınırlı (n=39, %32.5) — kural #19 imputation yapılmaz") +
  theme_thesis() +
  theme(panel.grid.major.y = element_blank())
```

::: {.callout-important title="HbA1c Veri Sınırlılığı"}
HbA1c yalnızca **`r sum(!is.na(dm_only$hba1c))`/`r n_dm` (%32.5)** DM ailede
mevcuttur. Klinik biyobelirteçler imputasyona tabi tutulmaz (proje davranış
kuralı #19). Bu nedenle KISIM X HbA1c × ebeveynlik etkileşim analizi
**keşifsel** etiketle yürütülmüş ve güç sınırlamasıyla yorumlanmıştır.
:::

## 4.2 HbA1c Dağılımı

```{r hba1c, fig.cap="Şekil 4.2. DM grubu HbA1c dağılımı (n=39); ISPAD 2022 hedef eşikleri.", fig.height=4}
ispad_thresholds <- data.frame(
  esik = c(7, 7.5, 9),
  etiket = c("ISPAD hedef\n(<7%)", "Hedef üstü\n(7-7.5%)", "Yüksek risk\n(>9%)")
)

ggplot(dm_only |> dplyr::filter(!is.na(hba1c)),
        aes(x = hba1c)) +
  geom_histogram(binwidth = 0.5, fill = "#d62728", color = "white",
                  linewidth = 0.3, alpha = 0.85) +
  geom_vline(xintercept = c(7, 7.5, 9), linetype = "dashed",
              color = "grey20") +
  annotate("text", x = c(6.5, 7.25, 9.6), y = 8, vjust = -0.5,
            hjust = 0.5,
            label = c("ISPAD\nhedef", "Hedef\nüstü", "Yüksek\nrisk"),
            size = 3, color = "grey20") +
  labs(x = "HbA1c (%)", y = "Aile sayısı",
       title = "DM grubu HbA1c dağılımı",
       subtitle = sprintf("n = %d, medyan = %.1f%%, IQR [%.1f, %.1f]",
                          sum(!is.na(dm_only$hba1c)),
                          median(dm_only$hba1c, na.rm = TRUE),
                          quantile(dm_only$hba1c, 0.25, na.rm = TRUE),
                          quantile(dm_only$hba1c, 0.75, na.rm = TRUE))) +
  theme_thesis()
```

```{r hba1c-target, fig.cap="Şekil 4.3. HbA1c hedef bölgesi içindeki ailelerin oranı.", fig.height=3.5}
hba1c_obs <- dm_only |> dplyr::filter(!is.na(hba1c))
hba1c_obs$kategori <- cut(hba1c_obs$hba1c,
                           breaks = c(-Inf, 7, 9, Inf),
                           labels = c("Hedefte (<7%)",
                                      "Hedef üstü (7-9%)",
                                      "Yüksek risk (>9%)"))
hba1c_cat_df <- hba1c_obs |>
  dplyr::count(kategori) |>
  dplyr::mutate(prop = n / sum(n))

ggplot(hba1c_cat_df, aes(x = kategori, y = n, fill = kategori)) +
  geom_col(width = 0.55) +
  geom_text(aes(label = sprintf("n = %d (%%%.1f)", n, 100 * prop)),
            vjust = -0.4, fontface = "bold", size = 4) +
  scale_fill_manual(values = c("Hedefte (<7%)" = "#43a047",
                                 "Hedef üstü (7-9%)" = "#fb8c00",
                                 "Yüksek risk (>9%)" = "#e53935")) +
  ylim(0, max(hba1c_cat_df$n) * 1.2) +
  labs(x = NULL, y = "Aile sayısı",
       title = "HbA1c kategorik dağılımı (DM, n = 39)") +
  theme_thesis() +
  theme(legend.position = "none")
```

## 4.3 DM Süresi ve Tanı Yaşı

```{r dm-suresi, fig.cap="Şekil 4.4. DM süresi ve tanı yaşı dağılımları (n = 120)."}
p_dur <- ggplot(dm_only |> dplyr::filter(!is.na(dm_yili)),
                 aes(x = dm_yili)) +
  geom_histogram(binwidth = 1, fill = "#d62728", color = "white",
                  linewidth = 0.3, alpha = 0.85) +
  geom_vline(xintercept = median(dm_only$dm_yili, na.rm = TRUE),
              linetype = "dashed", color = "grey20") +
  labs(x = "DM süresi (yıl)", y = "Aile sayısı",
       title = "DM süresi (DM-only, n = 120)",
       subtitle = sprintf("Medyan = %.1f yıl, IQR [%.1f, %.1f]",
                          median(dm_only$dm_yili, na.rm = TRUE),
                          quantile(dm_only$dm_yili, 0.25, na.rm = TRUE),
                          quantile(dm_only$dm_yili, 0.75, na.rm = TRUE))) +
  theme_thesis()

p_tani <- ggplot(dm_only |> dplyr::filter(!is.na(tani_yasi)),
                  aes(x = tani_yasi)) +
  geom_histogram(binwidth = 1, fill = "#5e35b1", color = "white",
                  linewidth = 0.3, alpha = 0.85) +
  geom_vline(xintercept = c(5, 10), linetype = "dashed", color = "grey20") +
  annotate("text", x = c(2.5, 7.5, 12), y = 18,
            label = c("Erken\n(<5y)", "Okul\n(5-10y)", "Ergen\n(≥10y)"),
            size = 3, color = "grey20") +
  labs(x = "Tanı yaşı (yıl)", y = "Aile sayısı",
       title = "DM tanı yaşı stratifikasyonu",
       subtitle = sprintf("Medyan = %.1f yıl, IQR [%.1f, %.1f]",
                          median(dm_only$tani_yasi, na.rm = TRUE),
                          quantile(dm_only$tani_yasi, 0.25, na.rm = TRUE),
                          quantile(dm_only$tani_yasi, 0.75, na.rm = TRUE))) +
  theme_thesis()

p_dur / p_tani
```

```{r tani-strata, fig.cap="Şekil 4.5. Tanı yaşı 3-strata dağılımı.", fig.height=3.5}
strata_df <- dm_only |>
  dplyr::filter(!is.na(tani_yasi)) |>
  dplyr::mutate(
    strata = cut(tani_yasi,
                  breaks = c(-Inf, 5, 10, Inf),
                  labels = c("Erken (<5y)", "Okul (5-10y)", "Ergen (≥10y)"),
                  right = FALSE)
  ) |>
  dplyr::count(strata) |>
  dplyr::mutate(prop = n / sum(n))

ggplot(strata_df, aes(x = strata, y = n, fill = strata)) +
  geom_col(width = 0.55) +
  geom_text(aes(label = sprintf("n = %d (%%%.1f)", n, 100 * prop)),
            vjust = -0.4, fontface = "bold", size = 4.5) +
  scale_fill_manual(values = c("Erken (<5y)" = "#1565c0",
                                 "Okul (5-10y)" = "#43a047",
                                 "Ergen (≥10y)" = "#fb8c00")) +
  ylim(0, max(strata_df$n) * 1.15) +
  labs(x = NULL, y = "Aile sayısı",
       title = "DM tanı yaşı 3-strata") +
  theme_thesis() +
  theme(legend.position = "none")
```

\newpage

# 5. Tablo 1 — Kapsamlı Aile Özelliği Karşılaştırması

```{r tablo1-gtsummary}
df_tab1 <- df_family_ses |>
  dplyr::transmute(
    `Anne yaşı (yıl)` = anne_yas,
    `Çocuk yaşı (yıl)` = cocuk_yas,
    `Kardeş yaş farkı (yıl)` = age_gap,
    `Çocuk sayısı` = cocuk_sayisi,
    `Aynı cinsiyet kardeş` = same_sex_label,
    `Anne eğitim seviyesi` = factor(egitim_durumu),
    `Eş eğitim seviyesi` = factor(es_egitim_durumu),
    `Aile ISEI-08` = aile_isei08,
    `Eş ISEI-08` = es_isei08,
    `Latent SES skoru` = ses_latent,
    `Anne antidepresan kullanımı` = anne_antidep_f,
    `Beck toplam puan` = beck_total,
    `Anne kronik hastalık (varsa)` = factor(kronik_hastalik_durumu),
    `Eş çalışma durumu` = factor(es_calisma_durumu),
    `Araba sahipliği` = factor(arabaniz_var_mi),
    `Ev oda sayısı` = ev_oda_sayisi,
    Grup = group_f
  )

t1 <- df_tab1 |>
  tbl_summary(
    by = Grup,
    statistic = list(
      all_continuous() ~ "{median} ({p25}, {p75})",
      all_categorical() ~ "{n} (%{p})"
    ),
    digits = list(all_continuous() ~ 1),
    missing_text = "Eksik"
  ) |>
  add_p(test = list(all_continuous() ~ "wilcox.test",
                     all_categorical() ~ "fisher.test")) |>
  add_overall(last = TRUE) |>
  modify_caption("**Tablo 5.1.** Kanonik analiz tabanı (n = 241 aile) Tablo 1: medyan (Q1, Q3) veya n (%)") |>
  modify_header(label = "**Değişken**")
t1
```

\newpage

# 6. Standardize Edilmiş Ortalama Farkı (SMD) Dengesi

## 6.1 SMD Forest (Love) Plot

```{r smd-love, fig.cap="Şekil 6.1. Tüm kovaryatlar için SMD denge denetim haritası.", fig.height=6}
smd_plot_df <- table1_smd_balance_table |>
  dplyr::filter(!is.na(smd)) |>
  dplyr::mutate(
    label = factor(label, levels = label[order(abs_smd)]),
    flag_color = dplyr::case_when(
      balance_flag == "ciddi_dengesizlik" ~ "Ciddi dengesizlik",
      balance_flag == "dengesiz"          ~ "Dengesiz",
      balance_flag == "sinirda"           ~ "Sınırda",
      TRUE                                ~ "İyi denge"
    ),
    flag_color = factor(flag_color,
                         levels = c("İyi denge", "Sınırda",
                                    "Dengesiz", "Ciddi dengesizlik"))
  )

ggplot(smd_plot_df, aes(x = abs_smd, y = label, color = flag_color)) +
  geom_segment(aes(x = 0, xend = abs_smd, yend = label),
                linewidth = 0.4, alpha = 0.6) +
  geom_point(size = 2.5) +
  geom_vline(xintercept = c(0.10, 0.25), linetype = "dashed",
             color = "grey40") +
  scale_color_manual(values = c("İyi denge" = "#43a047",
                                  "Sınırda" = "#fb8c00",
                                  "Dengesiz" = "#e53935",
                                  "Ciddi dengesizlik" = "#7b1fa2")) +
  labs(x = "|SMD|", y = NULL,
       title = "Kovaryat dengesi — DM × Kontrol (ham gözlem)",
       subtitle = "Eşikler: |SMD|<0.10 iyi denge, 0.10-0.25 sınırda, ≥0.25 dengesiz, ≥0.50 ciddi") +
  theme_thesis() +
  theme(legend.position = "right",
        legend.title = element_blank())
```

## 6.2 Denge Eylem Planı

```{r tablo-smd-action}
table1_balance_action_table |>
  gt() |>
  tab_header(title = md("**Tablo 6.1.** SMD denge eşiklerine göre eylem planı"),
              subtitle = "Birincil eşik: |SMD| < 0.10 (Austin 2009)") |>
  tab_options(table.width = pct(95))
```

\newpage

# 7. Causal DAG ve Propensity Score Hattı

## 7.1 Causal DAG Stratejisi

::: {.callout-note title="Birincil ayarlama seti"}
DAG-temelli birincil kovaryat seti: **`r causal_dag_covariate_strategy_table$adjustment_set[1]`**.
Mediator/duyarlılık kovaryatları (Beck, EMBU-P, anne antidepresan) total-effect
modellerinde ayarlanmaz; aracılık (KISIM VI) ve duyarlılık (KISIM XI/35
sensemakr) hatlarında ayrıca işlenir.
:::

```{r dag-strategy}
causal_dag_covariate_strategy_table |>
  gt() |>
  tab_header(title = md("**Tablo 7.1.** Causal DAG kovaryat stratejisi")) |>
  tab_options(table.width = pct(95))
```

## 7.2 Propensity Score Dağılımı

```{r ps-density, fig.cap="Şekil 7.1. Propensity score dağılımı ve overlap (DM × Kontrol).", fig.height=4}
# IPTW veriyi yükle
tar_load(df_family_propensity)

p_ps <- ggplot(df_family_propensity, aes(x = ps_logit, fill = group_f)) +
  geom_density(alpha = 0.45, color = NA) +
  scale_fill_manual(values = grup_palette) +
  labs(x = "Logit propensity score", y = "Yoğunluk",
       title = "Logit PS dağılımı",
       subtitle = "Ortak destek bandı (common support) maksimum çakışma kontrolü") +
  theme_thesis()
p_ps
```

```{r ps-overlap}
propensity_overlap_summary_table |>
  gt() |>
  tab_header(title = md("**Tablo 7.2.** Common support analizi")) |>
  fmt_number(columns = where(is.numeric), decimals = 3) |>
  tab_options(table.width = pct(95))
```

## 7.3 IPTW Sonrası Denge

```{r iptw-balance, fig.cap="Şekil 7.2. IPTW öncesi vs sonrası SMD karşılaştırması.", fig.height=4.5}
iptw_df <- propensity_balance_before_after_table |>
  dplyr::filter(!is.na(smd_before), !is.na(smd_iptw)) |>
  dplyr::mutate(
    abs_before = abs(smd_before),
    abs_after  = abs(smd_iptw),
    variable_label = factor(variable, levels = variable[order(abs_before)])
  )

ggplot(iptw_df) +
  geom_segment(aes(x = abs_before, xend = abs_after,
                    y = variable_label, yend = variable_label),
                color = "grey60", arrow = arrow(length = unit(0.18, "cm"))) +
  geom_point(aes(x = abs_before, y = variable_label, color = "Ham"), size = 3) +
  geom_point(aes(x = abs_after, y = variable_label, color = "IPTW"), size = 3) +
  geom_vline(xintercept = c(0.10, 0.25), linetype = "dashed", color = "grey40") +
  scale_color_manual(values = c("Ham" = "#e53935", "IPTW" = "#43a047")) +
  labs(x = "|SMD|", y = NULL,
       title = "IPTW dengeleme etkisi (ham → ağırlıklı)",
       subtitle = "Maksimum SMD 0.220 → 0.004 düzeyine düştü") +
  theme_thesis() +
  theme(legend.position = "top",
        legend.title = element_blank())
```

```{r iptw-weights}
propensity_weight_summary_table |>
  gt() |>
  tab_header(title = md("**Tablo 7.3.** IPTW ağırlık özeti"),
              subtitle = "Stabilize ağırlık + 99. persentil trim") |>
  fmt_number(columns = where(is.numeric), decimals = 3) |>
  tab_options(table.width = pct(95))
```

\newpage

# 8. Eksik Veri Profili

## 8.1 Değişken Düzeyi Eksiklik

```{r eksik-degisken, fig.cap="Şekil 8.1. Aile düzeyi değişkenlerde eksik veri oranı.", fig.height=5}
miss_df <- missing_variable_summary_table |>
  dplyr::arrange(dplyr::desc(missing_pct)) |>
  dplyr::filter(missing_pct > 0) |>
  dplyr::mutate(
    variable = forcats::fct_reorder(variable, missing_pct),
    color_class = dplyr::case_when(
      missing_pct < 5  ~ "Düşük (<5%)",
      missing_pct < 20 ~ "Orta (5-20%)",
      missing_pct < 50 ~ "Yüksek (20-50%)",
      TRUE             ~ "Çok yüksek (>50%)"
    ),
    color_class = factor(color_class,
                          levels = c("Düşük (<5%)", "Orta (5-20%)",
                                     "Yüksek (20-50%)", "Çok yüksek (>50%)"))
  )

ggplot(miss_df, aes(x = missing_pct, y = variable, fill = color_class)) +
  geom_col(width = 0.7) +
  geom_text(aes(label = sprintf("%d / %d (%%%.1f)",
                                  missing_n, n, missing_pct)),
            hjust = -0.05, size = 3) +
  scale_fill_manual(values = c("Düşük (<5%)" = "#43a047",
                                 "Orta (5-20%)" = "#fb8c00",
                                 "Yüksek (20-50%)" = "#e53935",
                                 "Çok yüksek (>50%)" = "#7b1fa2")) +
  scale_x_continuous(limits = c(0, 100), labels = paste0(c(0, 25, 50, 75, 100), "%"),
                      breaks = c(0, 25, 50, 75, 100)) +
  labs(x = "Eksik oran", y = NULL,
       title = "Aile-düzeyi değişkenlerde eksik veri",
       subtitle = "HbA1c yapısal eksiklik (DM-only); diğerleri rastgele veya MAR") +
  theme_thesis() +
  theme(legend.position = "right", legend.title = element_blank())
```

## 8.2 Grup × Eksiklik Karşılaştırması

```{r eksik-grup}
missing_group_summary_table |>
  dplyr::filter(missing_pct > 0) |>
  dplyr::select(variable, block, group, n, missing_n, missing_pct,
                analytic_missing_pct) |>
  tidyr::pivot_wider(
    id_cols = c(variable, block),
    names_from = group,
    values_from = c(missing_pct, analytic_missing_pct),
    names_glue = "{group}_{.value}"
  ) |>
  dplyr::mutate(
    fark_pct = abs((DM_missing_pct |> tidyr::replace_na(0)) -
                    (Kontrol_missing_pct |> tidyr::replace_na(0)))
  ) |>
  dplyr::arrange(dplyr::desc(fark_pct)) |>
  dplyr::filter(fark_pct > 0.5) |>
  utils::head(15) |>
  gt() |>
  tab_header(title = md("**Tablo 8.1.** DM × Kontrol grup × eksiklik farkı"),
              subtitle = "Mutlak fark > 0.5 yüzde puan olan ilk 15 değişken") |>
  fmt_number(columns = where(is.numeric), decimals = 1) |>
  tab_options(table.width = pct(95))
```

::: {.callout-note title="Yapısal Eksiklik (Kural #19)"}
**HbA1c** ve **dm_yili** kontrol grubunda **tasarım kaynaklı yapısal eksikliktir**;
imputasyona alınmaz. DM grubunda **HbA1c** %32.5 tamamlanma oranı ile sınırlı
ve klinik biyobelirteç tahmini doğru olmayacağından **DM-only sensitivity**
analizi olarak yürütülmüştür.

Diğer aile-düzeyi sosyodemografik eksiklikler MAR varsayımı altında MI (m=50,
maxit=30) ve FIML çerçevelerinde işlenir; NMAR delta-adjustment grid sensitivity
hattında raporlanır (KISIM II/8).
:::

\newpage

# 9. Sonuç ve Bulgu Sentezi

```{r sonuc-tablo}
sonuc <- tibble::tibble(
  bolum = c(
    "Aile yapısı",
    "Yaş ve cinsiyet",
    "Anne ruh sağlığı",
    "SES",
    "DM klinik profili",
    "DM süresi ve tanı yaşı",
    "Kovaryat dengesi (IPTW)",
    "Eksik veri"
  ),
  ana_bulgu = c(
    "241 aile = 120 DM + 121 Kontrol; aile içi indeks + kardeş + anne üçlüsü",
    "Anne yaşı SMD = 0.21 (dengesiz); çocuk yaşı ve cinsiyet dengeli",
    "Anne antidepresan SMD = 0.53 (ciddi dengesiz); DM grubu Kontrol'den 3.2× yüksek",
    "Eğitim ve mesleki indeks ham SMD ≈ 0.23-0.32; latent SES kompozit dengeli (SMD = 0.03)",
    "HbA1c medyan 9.0% (ISPAD hedefin üzerinde); n_observed = 39 (%32.5)",
    "Medyan süre 3.9 yıl; tanı yaşı medyanı 7.8 yıl (okul çağı baskın)",
    "Maksimum |SMD| 0.220 (ham) → 0.004 (IPTW)",
    "HbA1c yapısal; aile-düzeyi sosyodemografi MAR; MI m=50 + FIML + NMAR delta"
  ),
  implikasyon = c(
    "Aileler arası bağımsızlık geçerli; aile içi multilevel model zorunlu",
    "Anne yaş kovaryat olarak DAG-justified ayarlama setinde",
    "H3 anne öz-rapor analizinde stratifiye sensitivity zorunlu (KISIM V/14.2)",
    "Latent SES birincil kovaryat; Hollingshead alternatif sensitivity",
    "KISIM X HbA1c × parenting analizi keşifsel (kural #19); imputation yok",
    "DM süresi spline cubic vs lineer LRT: linear sufficient",
    "Doubly-robust ANCOVA + IPTW H3 birincil hattında raporlanır",
    "Üç katmanlı çerçeve (FIML/MI/Sensitivity) tüm primer modeller için"
  )
)

sonuc |>
  gt() |>
  tab_header(title = md("**Tablo 9.1.** Demografik + tıbbi katman bulgu sentezi")) |>
  cols_label(
    bolum = "Bölüm",
    ana_bulgu = "Ana Bulgu",
    implikasyon = "Klinik / Metodolojik İmplikasyon"
  ) |>
  cols_width(
    bolum ~ pct(20),
    ana_bulgu ~ pct(40),
    implikasyon ~ pct(40)
  ) |>
  tab_options(table.width = pct(100),
              table.font.size = px(13))
```

## 9.1 Sonraki Adımlar

Bu rapor, çalışmanın **demografik ve tıbbi katman** çıktılarını birleştirir.
Bir sonraki katmanda yer alan analizler:

1. **Psikometrik validasyon** (KISIM IV — ayrı doküman): EMBU-P/C 4-faktör CFA,
   Beck tek-faktör/iki-faktör, KİA 4-faktör, ω + α güvenirlik, ölçüm değişmezliği.
2. **Birincil hipotez testleri** (KISIM V):
   - H1 çocuk algısı multilevel ANCOVA (n = 482)
   - H2 kardeş ilişkisi APIM + Olsen-Kenny dyadic CFA
   - H3 anne öz-rapor ANCOVA + IPTW + antidepresan stratifikasyon
   - H4 Beck → EMBU-P latent SEM (WLSMV)
   - H5 anne ↔ çocuk diadik tutarlılık (5 paralel strateji — birincil yenilik)
3. **Genişletilmiş analiz katmanları** (KISIM VI-X): mediation, latent profil
   analizi, network, klinik fayda, DM-only alt-analizler.
4. **Sensitivite üçlüsü** (KISIM XI): multiverse + TOST + sensemakr +
   negative control + falsification.
5. **Bayesian paralel hat** (KISIM XII): brms + Pinquart prior + Savage-Dickey BF.

::: {.callout-tip title="Reprodüksiyon"}
Bu raporu yeniden üretmek için:
```bash
quarto render docs/raporlar/01_demografik_tibbi_rapor.qmd
```
Tüm çıktılar `_targets` cache'inden okunur ve kanonik veri kilidi
SHA-256 hash kontrolü ile doğrulanır.
:::

---

```{r footer}
cat(sprintf("Rapor son render: %s · Pipeline %d hedef · Kanonik veri: 241 aile × 2 katılımcı (482 satır)",
            format(Sys.time(), "%Y-%m-%d %H:%M"), 138))
```
