---
title: "Psikometrik Validasyon Sonuçları"
subtitle: "Metodolojik ek ve psikometrik adaptasyon makalesi için güncellenmiş analiz çıktıları"
author: "Özlem Murzoğlu Kurt"
format:
  html:
    toc: true
    number-sections: true
  docx:
    toc: true
    number-sections: true
execute:
  echo: false
  warning: false
  message: false
---

```{r}
#| label: setup
input_path <- knitr::current_input()
base_dir <- if (!is.null(input_path)) dirname(normalizePath(input_path)) else getwd()
project_root <- normalizePath(file.path(base_dir, "..", ".."), mustWork = FALSE)
if (!file.exists(file.path(project_root, "outputs", "tables", "psychval_summary_metrics.csv"))) {
  project_root <- normalizePath(getwd(), mustWork = FALSE)
}

table_path <- function(file_name) file.path(project_root, "outputs", "tables", file_name)
read_table <- function(file_name) read.csv(table_path(file_name), check.names = FALSE, stringsAsFactors = FALSE)
read_optional <- function(file_name) {
  if (file.exists(table_path(file_name))) read_table(file_name) else data.frame()
}

fmt <- function(x, digits = 3) {
  ifelse(is.na(x), "NA", formatC(as.numeric(x), format = "f", digits = digits))
}

metric_value <- function(metrics, metric) {
  as.numeric(metrics$value[metrics$metric == metric])
}

short_error <- function(x, width = 110) {
  x <- gsub("\\s+", " ", ifelse(is.na(x), "", x))
  ifelse(nchar(x) > width, paste0(substr(x, 1, width), "..."), x)
}

show_table <- function(x, digits = 3) {
  if (nrow(x) == 0) {
    cat("Tablo üretilemedi veya ilgili çıktı henüz yok.\n")
  } else {
    knitr::kable(x, digits = digits)
  }
}

data_audit <- read_table("psychval_data_audit.csv")
summary_metrics <- read_table("psychval_summary_metrics.csv")
reliability <- read_table("psychval_reliability.csv")
item_total <- read_table("psychval_item_total.csv")
item_desc_p <- read_table("psychval_item_descriptives_embu_p.csv")
item_desc_c <- read_table("psychval_item_descriptives_embu_c.csv")
efa_summary <- read_table("psychval_efa_summary.csv")
cfa_fit <- read_table("psychval_cfa_fit.csv")
multilevel_cfa <- read_optional("psychval_multilevel_cfa_fit.csv")
cluster_cfa <- read_optional("psychval_cluster_cfa_sensitivity.csv")
one_factor_check <- read_optional("psychval_one_factor_anomaly_check.csv")
mod_indices <- read_optional("psychval_modification_indices.csv")
invariance <- read_table("psychval_measurement_invariance.csv")
category_audit <- read_optional("psychval_invariance_category_audit.csv")
icc <- read_table("psychval_icc_embu_c.csv")
concordance <- read_table("psychval_within_family_concordance.csv")
validity <- read_table("psychval_validity_correlations.csv")
multiverse <- read_table("psychval_rejection_multiverse.csv")
tost <- read_optional("psychval_rejection_tost.csv")
bsem_status <- read_optional("psychval_bsem_status.csv")
bsem_fit <- read_optional("psychval_bsem_fit_measures.csv")
bsem_conv <- read_optional("psychval_bsem_convergence.csv")
bsem_group <- read_optional("psychval_bsem_latent_group_comparison.csv")
role_counts <- read_table("psychval_role_counts.csv")

bsem_metric_value <- function(analysis, measure) {
  if (nrow(bsem_fit) == 0) return(NA_real_)
  value <- bsem_fit$value[bsem_fit$analysis == analysis & tolower(bsem_fit$measure) == tolower(measure)]
  if (length(value) == 0) NA_real_ else as.numeric(value[1])
}

cluster_metric_value <- function(metric) {
  if (nrow(cluster_cfa) == 0 || !metric %in% names(cluster_cfa)) return(NA_real_)
  as.numeric(cluster_cfa[[metric]][1])
}

invariance_metric_value <- function(form, group_var, item_set, level, metric) {
  keep <- invariance$form == form &
    invariance$group_var == group_var &
    invariance$item_set == item_set &
    invariance$level == level
  value <- invariance[[metric]][keep]
  if (length(value) == 0) NA_real_ else as.numeric(value[1])
}

family_rows <- metric_value(summary_metrics, "family_rows")
long_rows <- metric_value(summary_metrics, "long_rows")
p_rej_alpha <- metric_value(summary_metrics, "embu_p_reddetme_alpha_raw")
c_rej_alpha <- metric_value(summary_metrics, "embu_c_reddetme_alpha_raw")
p_rej_floor_60 <- metric_value(summary_metrics, "embu_p_reddetme_items_floor_gt_60_pct")
p_rej_floor_80 <- metric_value(summary_metrics, "embu_p_reddetme_items_floor_gt_80_pct")
c_rej_icc <- metric_value(summary_metrics, "embu_c_icc_reddetme_adjusted")
dyad_rej_icc <- metric_value(summary_metrics, "index_sibling_reddetme_icc_2_1")
bsem_full_ppp <- bsem_metric_value("EMBU-P four_factor BSEM full_29", "ppp")
bsem_q12_ppp <- bsem_metric_value("EMBU-P four_factor BSEM q12_excluded", "ppp")
cluster_cfa_cfi <- cluster_metric_value("cfi_robust")
cluster_cfa_rmsea <- cluster_metric_value("rmsea_robust")
cluster_cfa_srmr <- cluster_metric_value("srmr")
age_binary_cfi <- invariance_metric_value("EMBU-C binary", "age_cat", "all_29_items_binary_1_vs_gt1", "scalar", "cfi_scaled")
sex_binary_cfi <- invariance_metric_value("EMBU-C binary", "sex_group", "all_29_items_binary_1_vs_gt1", "scalar", "cfi_scaled")
```

## Yönetici Özeti

Bu rapor, `VALIDASYON-V2.md` içinde işaretlenen eksikleri kapatacak şekilde güncellenmiş psikometrik validasyon çıktısıdır. Analizler kilitli final referans veride yürütüldü: EMBU-P ve Beck aile/anne düzeyi (`n = `r family_rows`), EMBU-C ve KIA/SRQ çocuk düzeyi (`n = `r long_rows`).

Ana sonuç değişmedi ama kanıt seti genişledi: EMBU-P Reddetme düşük güvenilirlik ve yoğun taban etkisi göstermektedir (`alpha = `r fmt(p_rej_alpha)`). EMBU-C Reddetme daha tutarlı çalışmaktadır (`alpha = `r fmt(c_rej_alpha)`), fakat aile içi/indeks-kardeş uyumu sınırlıdır (`ICC = `r fmt(dyad_rej_icc)`).

`VALIDASYON-V3.md` değerlendirmesi doğrultusunda bu sürüme BSEM dışı iki ek duyarlılık katmanı eklendi: EMBU-C için aile-kümelenmesini dikkate alan sürekli-MLR cluster CFA ve yaş/cinsiyet ölçüm değişmezliği için tüm EMBU-C maddelerinde `1 vs >1` binary kategori daraltması. BSEM çıktıları mevcut artefaktlardan okunur; bu rapor güncellemesinde BSEM yeniden örneklemesi yapılmamıştır.

## Veri Kilidi

```{r}
show_table(data_audit)
show_table(role_counts, digits = 0)
```

Her iki final CSV dosyası da kilit dosyasındaki SHA-256 değerleriyle eşleşmiştir. Aşağıdaki sonuçlar kanonik veri sürümünden üretilmiştir.

## Madde Düzeyi

EMBU-P Reddetme alt ölçeğinde `r p_rej_floor_60` / 8 madde `%60` üzerinde, `r p_rej_floor_80` / 8 madde `%80` üzerinde taban etkisi göstermiştir.

```{r}
p_item_show <- item_desc_p[, c("subscale", "item", "n", "mean", "sd", "skew", "kurtosis", "floor_pct", "ceiling_pct", "missing_pct")]
show_table(p_item_show)
```

```{r}
c_item_show <- item_desc_c[, c("subscale", "item", "n", "mean", "sd", "skew", "kurtosis", "floor_pct", "ceiling_pct", "missing_pct")]
show_table(c_item_show)
```

## Güvenilirlik

```{r}
rel_show <- reliability[, c(
  "form", "subscale", "n_items", "n_complete",
  "alpha_raw", "alpha_ci_lower", "alpha_ci_upper",
  "alpha_std", "omega_total", "omega_h", "mean_interitem_r"
)]
show_table(rel_show)
```

McDonald omega ve alpha güven aralıkları, `VALIDASYON-V2.md` içinde eksik görülen güvenilirlik kanıtını tamamlar. EMBU-P Reddetme için alpha güven aralığı alt sınırı belirgin düşüktür; bu alt ölçek yalnız sensitivite diliyle raporlanmalıdır.

```{r}
citc_show <- item_total[order(item_total$form, item_total$subscale, item_total$r_drop),
  c("form", "subscale", "item", "r_drop", "r_cor", "alpha_if_deleted")
]
show_table(citc_show)
```

## EFA, CFA ve Lokal Uyumsuzluk

```{r}
show_table(efa_summary)
```

```{r}
cfa_show <- cfa_fit[, c(
  "form", "model", "converged", "cfi_scaled", "tli_scaled",
  "rmsea_scaled", "rmsea_ci_lower", "rmsea_ci_upper", "srmr", "error"
)]
cfa_show$error <- short_error(cfa_show$error)
show_table(cfa_show)
```

Bifaktör model artık deterministik model setine dahil edilmiştir. Her iki formda da dört faktörlü modele göre belirgin bir üstünlük göstermemiştir; ikinci-düzey ve bifaktör modellerin tanımlanma/uyum sorunları adaptasyon makalesinde negatif kanıt olarak açık raporlanmalıdır.

```{r}
if (nrow(one_factor_check) > 0) {
  show_table(one_factor_check)
}
```

Tek faktörlü EMBU-P ve EMBU-C CFI/TLI değerleri birbirine çok yakın ama birebir aynı değildir; önceki şüphe raporlama/yuvarlama düzeyinde görünmektedir.

```{r}
if (nrow(mod_indices) > 0) {
  mi_show <- mod_indices[order(mod_indices$form, -mod_indices$mi),
    c("form", "model", "lhs", "op", "rhs", "mi", "epc", "sepc.all", "error")
  ]
  mi_show$error <- short_error(mi_show$error)
  show_table(utils::head(mi_show, 40))
}
```

Modifikasyon indeksleri model revizyonu için otomatik talimat değildir; burada lokal uyumsuzluk kaynaklarını tanımlamak ve SRMR yüksekliğini açıklamak için kullanılmıştır.

## Multilevel CFA ve Ölçüm Değişmezliği

```{r}
if (nrow(multilevel_cfa) > 0) {
  ml_show <- multilevel_cfa
  ml_show$error <- short_error(ml_show$error)
  show_table(ml_show)
}
```

`lavaan` ordinal-kategorik WLSMV ile `cluster` argümanını birlikte desteklemediği için EMBU-C multilevel/clustered CFA doğrudan tahmin edilememiştir. Aile içi bağımlılık bu nedenle ICC, indeks-kardeş konkordansı ve çocuk-düzeyi analizlerde aile yapısı notuyla raporlanmalıdır.

```{r}
if (nrow(cluster_cfa) > 0) {
  cluster_show <- cluster_cfa
  cluster_show$error <- short_error(cluster_show$error)
  show_table(cluster_show)
}
```

Yukarıdaki cluster duyarlılığı ordinal maddeleri sürekli kabul eden `MLR + cluster=aile_no` modelidir. Bu analiz, Mplus `TYPE=COMPLEX` veya `lavaan.survey` yerine geçmez; yalnız aile-kümelenmesi hesaba katıldığında dört faktörlü EMBU-C modelinin kabaca aynı düzeyde kalıp kalmadığını gösteren deterministik R içi kontrol olarak kullanılmalıdır. Bu duyarlılıkta robust CFI `r fmt(cluster_cfa_cfi)`, robust RMSEA `r fmt(cluster_cfa_rmsea)` ve SRMR `r fmt(cluster_cfa_srmr)` düzeyindedir; yani aile-kümelenmesi hesaba katıldığında da model "tam iyi uyum" değil, sınırlı/orta düzey yapı desteği vermektedir.

```{r}
if (nrow(category_audit) > 0) {
  audit_split <- split(category_audit, paste(category_audit$group_var, category_audit$item_set, sep = "__"))
  audit_summary <- do.call(rbind, lapply(audit_split, function(x) {
    data.frame(
      group_var = x$group_var[1],
      item_set = x$item_set[1],
      scheme = x$scheme[1],
      n_items = nrow(x),
      items_with_empty_cell = sum(x$has_empty_cell, na.rm = TRUE),
      total_empty_cells = sum(x$empty_cell_count, na.rm = TRUE),
      min_cell_global = min(x$min_cell, na.rm = TRUE),
      stringsAsFactors = FALSE
    )
  }))
  rownames(audit_summary) <- NULL
  show_table(audit_summary)
}
```

```{r}
inv_show <- invariance
inv_show$error <- short_error(inv_show$error)
show_table(inv_show)
```

EMBU-P grup invariance analizi q12 nedeniyle, q12 dışlandığında ise diğer Reddetme maddelerindeki boş kategoriler nedeniyle klasik ordinal modelde tıkanmaktadır. q12 dışlanmış 7 maddeli Reddetme faktörü için 1 vs >1 ikili eşik duyarlılığı ayrıca denenmiştir; bu satır, klasik q12’siz çözümün neden tek başına yeterli olmadığını şeffaflaştırır. EMBU-C yaş ve cinsiyet invariance için orijinal 4-kategorili model boş hücrelerle tıkanırken, `1 vs >1` binary duyarlılık boş hücre sorununu kaldırır. Binary duyarlılıkta scalar CFI yaş grupları için `r fmt(age_binary_cfi)`, cinsiyet grupları için `r fmt(sex_binary_cfi)` düzeyindedir; ΔCFI küçük olsa da SRMR yüksek kaldığı için bu sonuç gelişim/cinsiyet eşdeğerliği lehine konservatif bir duyarlılık kanıtı olarak, güçlü invariance kanıtı olarak değil, sınırlılık diliyle okunmalıdır.

## Aile İçi Yapı

```{r}
show_table(icc)
show_table(concordance)
```

EMBU-C Reddetme için aile içi ICC `r fmt(c_rej_icc)`, indeks-kardeş anlaşma ICC değeri ise `r fmt(dyad_rej_icc)` düzeyindedir. Bu bulgu parental differential treatment çerçevesinde merkezi bir ampirik sonuçtur.

## Kriter ve Eşzamanlı Geçerlik

```{r}
show_table(validity)
```

SRQ/KIA artık global ortalama ile sınırlı değildir; Sıcaklık/Yakınlık, Statü/Güç, Çatışma ve Rekabet alt boyutları analiz-operasyonel madde kümeleriyle ayrı skorlanmıştır. EMBU-C Karşılaştırma ile SRQ Çatışma ve Rekabet ilişkileri beklenen yöndedir; EMBU-P Karşılaştırma için aynı örüntü görünmemektedir.

## Reddetme Multiverse ve TOST

```{r}
show_table(multiverse)
```

```{r}
if (nrow(tost) > 0) {
  show_table(tost)
}
```

Üç deterministik operasyonalizasyonda DM-Kontrol farkı aynı yöndedir ama anlamlı değildir. TOST sonuçları `SESOI = +/-0.30 SMD` sınırında eşdeğerliği doğrulamamaktadır; yani bulgu "kesin fark yoktur" değil, "bu örneklemde fark kanıtı yetersizdir" şeklinde raporlanmalıdır.

## BSEM

```{r}
if (nrow(bsem_status) > 0) {
  bsem_status$error <- if ("error" %in% names(bsem_status)) short_error(bsem_status$error) else NA_character_
  show_table(bsem_status)
}
```

```{r}
if (nrow(bsem_conv) > 0) {
  show_table(bsem_conv)
}
```

```{r}
if (nrow(bsem_fit) > 0) {
  key_measures <- c("ppp", "bcfi", "btli", "brmsea", "dic", "waic", "looic")
  fit_key <- bsem_fit[tolower(bsem_fit$measure) %in% key_measures, ]
  if (nrow(fit_key) == 0) fit_key <- utils::head(bsem_fit, 25)
  fit_key$error <- short_error(fit_key$error)
  show_table(fit_key)
}
```

```{r}
if (nrow(bsem_group) > 0) {
  bsem_group$error <- short_error(bsem_group$error)
  show_table(bsem_group)
}
```

BSEM koşusu full 29 madde ve q12 dışlanmış 28 madde duyarlılığı olarak tanımlanmıştır. Rapor render edildiği anda koşu sürüyorsa bu bölüm durum tablosunu, koşu bittiyse fit ölçüleri, Rhat/ESS özeti ve latent Reddetme grup farkını gösterir.

Tam madde setinde PPP `r fmt(bsem_full_ppp)`, q12 dışlanmış duyarlılıkta PPP `r fmt(bsem_q12_ppp)` düzeyindedir. Yakınsama tanıları güçlü olsa da bu PPP değerleri Bayesyen modelin klasik uyum sorunlarını ortadan kaldırmadığını gösterir; bu nedenle BSEM sonucu destekleyici/duyarlılık kanıtı olarak, EMBU-P Reddetme için güçlü yapı geçerliği kanıtı olarak değil, sınırlılık diliyle raporlanmalıdır. WAIC/LOO çıktılarında yüksek Pareto-k uyarıları oluştuğu için bilgi ölçütleri keşifsel kabul edilmiştir.

## Raporlama Kararı

Metodolojik ekte ana karar şudur: EMBU-P Reddetme klasik ordinal CFA/MI için seyrek kategori ve taban etkisi nedeniyle kırılgandır; bulgular multiverse, TOST ve BSEM duyarlılıklarıyla sınırlılık dili içinde verilecektir. Psikometrik adaptasyon makalesinin güçlü tarafı ise EMBU-C scalar invariance, Beck ile nomolojik geçerlik, SRQ alt boyutlarıyla parental differential treatment örüntüsü ve düşük indeks-kardeş konkordansı bulgularının birlikte gösterilmesidir. V3 entegrasyonu sonrasında anne öz-bildirimi ile çocuk bildirimi arasındaki ölçüm performansı farkı, yalnız teknik sınırlılık değil, makalenin ana psikometrik bulgusu olarak konumlandırılabilir.
