# BULGULAR

Bu bölüm, çalışmanın nicel (H1–H5 birincil hipotezler ile genişletilmiş keşifsel
katmanlar) ve nitel (dört makro tema) kollarının bulgularını, amaç ve hipotez
sırasına uygun biçimde, **yorumsuz** olarak sunar. Yorum, literatür karşılaştırması
ve karma bütünleştirme dili *Tartışma ve Sonuç* bölümüne bırakılmıştır. Ondalık
değerler virgülle yazılmış; tanımlayıcılarda bir, test istatistiği ve oranlarda iki,
`p` değerlerinde üç ondalık basamak kullanılmıştır. Etki büyüklükleri %95 güven
aralığı (GA) veya Bayesçi %95 güvenilir aralık ile birlikte verilmiştir. Birincil
hipotez ailelerinde (H1–H4) çoklu karşılaştırma için Benjamini-Hochberg yanlış
keşif oranı (FDR) düzeltmesi uygulanmıştır. Sayısal bulguların tümü repo aggregate
çıktılarına (`outputs/tables/apa_t*.csv`) izlenebilir; satır düzeyi veri veya
kimliklenebilir bilgi raporlanmamıştır.

<!--
BÖLÜM MİMARİSİ (dedup / kaynak notu):
- Katsayı/parametre tahminleri tek gösterimle raporlanır: "APA Tablo Seti"
  (apa_t01–t22) kanonik tablo kaydıdır. Bu nedenle katsayı-forest ve yol
  şekilleri (eski fig-07/08/09/10/11/24/25) çıkarılmış; anlatı, tabloya numarayla
  atıf yapar. Görsel-özgü bilgi taşıyan şekiller (dağılım, yüzey, eğri, ağ, denge)
  korunmuştur (Marmara §1.6/1.7 "aynı bulgu hem tablo hem şekil değil").
- Nicel sayı kaynağı: docs/CLINICAL-STUDY-REPORT-FINAL.md §9–14.
- Nitel kaynak: docs/niteliksel/qualitative_canonical_results_report.md §7–10.
- Kural otoritesi: tez-yazim/00_kaynak-kurallari/marmara-tez-formati-talimatnamesi.md
  (§7 nitel, §8 istatistik, §12 sayısal biçim), tez-yazim/03_bolum-hazirlik/04_bulgular.md.
-->

```{r}
#| label: apa-table-helpers
#| include: false
apa_read_table <- function(id) {
  path <- file.path("outputs", "tables", paste0("apa_", id, ".csv"))
  utils::read.csv(path, check.names = FALSE, fileEncoding = "UTF-8")
}

# Ondalık ayırıcıyı Türkçe biçime çevirir (Marmara §1.4 / §12: ondalık virgül,
# virgülden önce daima sıfır). İki adımda: (1) rakam-arası nokta -> virgül
# (0.16 -> 0,16); (2) baştaki/sınırdaki ondalık nokta -> "0," (.216 -> 0,216;
# <.001 -> <0,001). Rakamla başlamayan diğer noktalar (.gov vb.) korunur.
apa_tr_decimal <- function(x) {
  x <- as.character(x)
  x <- gsub("(?<=[0-9])\\.(?=[0-9])", ",", x, perl = TRUE)
  gsub("(?<![0-9])\\.(?=[0-9])", "0,", x, perl = TRUE)
}

apa_render_table <- function(id) {
  table <- apa_read_table(id)
  table[] <- lapply(table, apa_tr_decimal)
  if (requireNamespace("gt", quietly = TRUE)) {
    gt::gt(table) |>
      gt::tab_options(
        table.font.size = gt::px(10),
        data_row.padding = gt::px(3),
        heading.align = "left"
      )
  } else {
    knitr::kable(table)
  }
}
```

## Örneklem ve Tanımlayıcı Bulgular

Çalışmaya 241 aile dâhil edilmiştir: 120 diyabet (DM) ailesi ve 121 kontrol ailesi.
Her aileden anne, indeks çocuk ve sağlıklı kardeş katılımıyla uzun-format analiz
tabanına 482 çocuk satırı yazılmıştır. Dört çocuk-rolü hücresi dengelidir:
DM-indeks 120, DM-kardeş 120, kontrol-indeks 121, kontrol-kardeş 121. DM grubunda
indeks çocuk Tip 1 diyabet tanısı taşımakta, kardeş sağlıklı biyolojik kardeştir;
kontrol grubunda hem indeks hem kardeş sağlıklıdır. Taranan ve reddeden ailelerin
saha akışı kanonik analiz kilidinde izlenebilir olmadığından, doğrulanabilir analiz
seti akışı raporlanmış, tarama öncesi akış raporlama sınırlılığı olarak belirtilmiştir.

Tablo 1 aile düzeyi sosyodemografik, anne mental sağlık, klinik ve psikolojik
göstergeleri DM ve kontrol grupları arasında karşılaştırmakta; dengesizlik
standardize ortalama farkı (SMD) ile Austin (2009) eşiklerine göre denetlenmiştir
(|SMD| < 0,10 iyi denge; 0,10–0,25 sınırda; 0,25–0,50 dengesiz; ≥ 0,50 ciddi
dengesizlik). Ham gözlemde dört değişkende dengesizlik saptanmıştır: anne
antidepresan kullanımı (DM %29, kontrol %9; SMD = 0,53), anne eğitim düzeyi
(SMD = 0,29), eş eğitim düzeyi (SMD = 0,32) ve aile mesleki indeksi (ISEI-08,
SMD = 0,23). Anne yaşı sınırda dengesizdir (medyan DM 38,5 yıl, kontrol 37,3 yıl;
SMD = 0,21). Üç sosyoekonomik bileşen latent SES kompozitinde dengelenmiştir
(SMD = 0,03). Nedensel yönlü asiklik graf temelli birincil ayarlama seti (latent
SES, kardeş yaş farkı, aile çocuk sayısı) ham gözlemde maksimum |SMD| = 0,220
düzeyinden, stabilize ters-olasılık ağırlıklandırması (IPTW) sonrası 0,004 düzeyine
indirilmiştir.

DM klinik profili yalnız DM grubunda raporlanmıştır: HbA1c verisi 39/120 çocukta
mevcuttur (%32,5); HbA1c medyanı %9,0 (ortalama %8,97; en düşük–en yüksek
%5,8–%15,1). Tanı yaşı medyanı 7,8 yıl (çeyrekler arası 5,7–9,3), DM süresi medyanı
3,9 yıl (çeyrekler arası 2,0–6,2). Tanı yaşı üç strataya ayrıldığında erken (< 5 yaş)
24, okul (5–10 yaş) 69 ve ergen (≥ 10 yaş) 27 aile yer almaktadır. Eksik veri profili
düşüktür; en yüksek eksiklik ISEI-08 mesleki indeksindedir (%9,1). Kontrol grubunda
HbA1c ve DM-spesifik değişkenler tasarım kaynaklı yapısal eksikliktir ve imputasyona
alınmamıştır. Ayrıntılı sosyodemografik ve klinik betimleyiciler Tablo 1'de (`apa_t01`),
kovaryat dengesi Tablo 2'de (`apa_t02`) ve eksik veri özeti Tablo 3'te (`apa_t03`)
sunulmuştur.

![Analitik örneklem akış diyagramı. Kilitlenmiş kanonik veri tabanından aile düzeyi analiz tabanına, DM ve kontrol gruplarına ve DM klinik alt-analiz katmanına geçiş gösterilmiştir.](docs/assets/figures/carbon/primary/fig-01-strobe-flow.svg){#fig-strobe-flow width="82%" fig-align="center"}

![Nedensel yönlü asiklik graf ve toplam-etki ayarlama stratejisi. Latent SES, kardeş yaş farkı ve aile çocuk sayısı baseline/tasarım karıştırıcıları; Beck ve antidepresan kullanımı aracı/duyarlılık düğümleridir.](docs/assets/figures/carbon/primary/fig-02-causal-dag.svg){#fig-causal-dag width="94%" fig-align="center"}

![Eğilim skoru ortak destek dağılımı. DM ve kontrol ailelerinin eğilim dağılımları ile ortak destek aralığı gösterilmiştir.](docs/assets/figures/carbon/primary/fig-04-propensity-overlap.svg){#fig-propensity-overlap width="84%" fig-align="center"}

![Latent SES kompozit doğrulama korelasyon matrisi. Latent SES göstergesinin eğitim, mesleki statü ve materyal bileşenlerle korelasyon yapısı gösterilmiştir.](docs/assets/figures/carbon/primary/fig-05-ses-correlation-heatmap.svg){#fig-ses-correlation width="74%" fig-align="center"}

## Ölçek ve Veri Kalitesi (Psikometrik Bulgular)

EMBU-P reddetme alt ölçeğinde iç tutarlılık düşüktür (Cronbach α = 0,45; %95 GA
[0,34; 0,55]; McDonald ω = 0,48; madde-arası ortalama r = 0,10; n = 241); EMBU-C
reddetme alt ölçeğinde daha yüksektir (α = 0,72; %95 GA [0,68; 0,75]; ω = 0,75;
r = 0,27; n = 479). EMBU-P reddetme alt ölçeğinin 8 maddesinden 7'sinde %80'in
üzerinde taban etkisi gözlenmiştir (madde düzeyi taban aralığı %62,2–%95,9);
EMBU-C reddetme alt ölçeğinde 8 maddenin 3'ünde %80'in üzerinde taban etkisi
bulunmuştur (%39,8–%84,4).

Dört-faktör çözümü EMBU ölçeklerinin teorik yapısını temsil etmiş; Hu ve Bentler'in
(1999) birleşik kriteri (CFI ≥ 0,95 ve SRMR ≤ 0,08) her iki form için de
karşılanmamış, dört-faktör çözümü "kabul edilebilir ancak sınırlı" yapısal kanıt
olarak değerlendirilmiştir. Ölçüm değişmezliği taramasında configural ve metric
düzeyler büyük ölçüde sağlanmış (Cheung ve Rensvold, 2002; ΔCFI < 0,010,
ΔRMSEA < 0,015), scalar düzey sınırda kabul edilmiştir. EMBU-P/C alt ölçekleri,
Beck total ve SRQ alt ölçekleri arasında 14 paralel korelasyonluk kriter geçerliği
testi FDR düzeltmesiyle uygulanmıştır. Genel psikometrik karar, ölçeklerin bu Türk
T1DM örnekleminde kullanılabilir ancak sınırlı geçerlik kanıtı sergilediği; reddetme
alt ölçeğinin görece zayıf profili nedeniyle H1 reddetme bulgusunun madde-yanıt
teorisi ve Bayesçi hatla çapraz doğrulandığı yönündedir. Güvenirlik ve faktör
göstergeleri Tablo 5'te (`apa_t05`) özetlenmiştir.

## Birincil Hipotez Bulguları (H1–H5)

### H1 — Çocuk Algısı (EMBU-C)

Dört EMBU-C alt ölçeği için aile düzeyi rastgele kesişim içeren çok-düzeyli
kovaryans analizi 482 çocuk satırı üzerinde tahmin edilmiştir (sabit etkiler: dört
düzeyli rol, çocuk yaşı, çocuk cinsiyeti, latent SES, kardeş yaş farkı, aile çocuk
sayısı). Reddetme alt ölçeğinde DM çocukları kontrol referans grubuna kıyasla
β = 0,16 SD (%95 GA [0,05; 0,26]) düzeyinde daha yüksek reddetme algısı bildirmiştir
(FDR p < 0,010). Sıcaklık, aşırı koruma ve karşılaştırma alt ölçeklerinde DM × kontrol
farkı için kanıt yetersizdir (FDR p > 0,150). Samejima graded response modeli latent
θ skorları üzerinden reddetme farkını β = 0,14 SD (%95 GA [0,04; 0,25]) düzeyinde
doğrulamış; aile içi sınıf-içi korelasyon yaklaşık 0,14 düzeyindedir. Rol × yaş ×
cinsiyet üçlü etkileşimi FDR p > 0,200 düzeyinde kalmıştır. Bayesçi paralel hatta
reddetme için posterior medyan β = 0,16 SD (%95 güvenilir aralık [0,05; 0,26];
yön olasılığı pd = 0,999; BF₁₀ = 8,12), sıcaklık için β = 0,09 (%95 GA [−0,05; 0,22];
BF₁₀ = 0,29) bulunmuştur. Sabit etki tahminleri Tablo 6'da (`apa_t06`), Bayesçi
paralel katman Tablo 7'de (`apa_t07`) sunulmuştur.

### H2 — Kardeş İlişkisi (KİA / SRQ)

Kardeş İlişkileri Anketi (KİA / SRQ) dört alt ölçeği üç paralel strateji ile
incelenmiştir. Aile-ortalama Welch testlerinde sıcaklık, statü, çatışma ve rekabet
alt ölçeklerinin tamamında etki büyüklüğü d < 0,20 düzeyinde kalmıştır. Aktör-partner
karşılıklı bağımlılık modelinde (APIM) grup, rol ve grup × rol etkileri için
FDR-düzeltilmiş p > 0,350 düzeyindedir. Olsen-Kenny ayırt edilebilir düad doğrulayıcı
faktör analizi kavga-temelli madde seti üzerinde uyum sağlamış; indeks–kardeş latent
korelasyonu r = 0,27 olarak raporlanmıştır. Aynı cinsiyet × yaş farkı moderasyonu
anlamlı düzeye ulaşmamıştır. TOST eşdeğerlik testi ön-kayıtlı planda yer almadığından
uygulanmamış; dört alt ölçek için bulgu "farkın varlığına ilişkin kanıt yetersizdir"
biçiminde raporlanmıştır (Lakens, 2017). Aile-ortalama testleri Tablo 8'de (`apa_t08`),
APIM sabit etkileri Tablo 9'da (`apa_t09`) sunulmuştur.

### H3 — Anne Öz-Bildirimi (EMBU-P)

Dört EMBU-P alt ölçeği için kovaryans analizi 241 anne üzerinde tahmin edilmiştir.
Ham (standardize olmayan) grup katsayıları sıcaklık β = 0,06 (%95 GA [−0,07; 0,20]),
aşırı koruma β = 0,06 (%95 GA [−0,12; 0,24]), reddetme β = −0,05 (%95 GA [−0,12; 0,02])
ve karşılaştırma β = 0,06 (%95 GA [−0,08; 0,20]) düzeyindedir; dört alt ölçeğin
tamamında FDR-düzeltilmiş p > 0,500 ve standardize etki |β| < 0,17 (en büyük mutlak
değer reddetmede, −0,16). Stabilize trimlenmiş IPTW ve heteroskedastisite-tutarlı
standart hata ile tekrarlanan modelde katsayılar −0,04 ile 0,05 arasında,
FDR p > 0,550 düzeyinde kalmıştır. Antidepresan kullanan (n = 46) ve kullanmayan
(n = 195) annelerde stratifiye modeller yön ve büyüklük olarak bütün örneklemden
farklılaşmamıştır. Bayesçi paralel hatta BF₁₀ değerleri 0,17–0,25 aralığında ("orta
düzey H0"), ROPE içi pay sıcaklıkta %68, aşırı korumada %61, reddetmede %92 ve
karşılaştırmada %69 düzeyindedir. Önceden tanımlı en küçük ilgilenilen etki büyüklüğü
(±0,30 SD) altında TOST kararları aşırı koruma ve karşılaştırma için "Equivalent",
sıcaklık ve reddetme için "Indeterminate"tir. Birincil ve IPTW grup etkileri
Tablo 10'da (`apa_t10`), duyarlılık ve Bayesçi/TOST katmanı Tablo 11'de (`apa_t11`)
sunulmuştur.

### H4 — Anne Depresyonu → EMBU-P Latent Yapısal Eşitlik Modeli

Elli ordinal madde (21 Beck + 29 EMBU-P) üzerinde WLSMV kestirimcisiyle yapısal
eşitlik modeli yakınsamıştır (CFI = 0,887; TLI = 0,890; RMSEA = 0,027; SRMR = 0,127).
Dört yapısal yoldan üçü FDR-düzeltilmiş olarak anlamlıdır: Beck → sıcaklık
β = −0,28 (%95 GA [−0,45; −0,15]; FDR p < 0,001), Beck → reddetme β = 0,33
(%95 GA [0,19; 0,53]; FDR p < 0,001) ve Beck → karşılaştırma β = 0,28
(%95 GA [0,14; 0,49]; FDR p < 0,001). Beck → aşırı koruma yolu pozitif yöndedir
ancak anlamlı değildir (β = 0,08; FDR p = 0,220). Reduced ordinal madde setiyle
(12 EMBU-P + 6 Beck) DM × kontrol çok-grup değişmezlik taraması configural ve metric
düzeylerde yakınsamış (ΔCFI < 0,010, ΔRMSEA < 0,015); scalar düzeyde grup-spesifik
boş kategoriler nedeniyle açık madde birleştirmesi uygulanmıştır. Standardize yollar
Tablo 12'de (`apa_t12`) sunulmuştur.

### H5 — Diadik Tutarlılık

H5, anne EMBU-P puanı ile aynı ailedeki indeks çocuk EMBU-C puanı arasındaki uyum
için beş paralel strateji ile incelenmiştir.

**Strateji 1 (ICC + Bland-Altman).** Anne ↔ indeks çocuk düadında dört alt ölçek
için sınıf-içi korelasyon (ICC) değerleri kontrol grubunda 0,03–0,20, DM grubunda
−0,01–0,08 ve havuzlanmış örneklemde 0,00–0,11 aralığındadır; bu düzey Cicchetti
(1994) eşiklerinde "fakir-zayıf" uyum bandına denk gelmektedir. Alt ölçek bazında
manifest ICC dört boyutun tamamında kontrol > DM yönündedir (sıcaklık kontrol 0,145 /
DM 0,027; aşırı koruma kontrol 0,204 / DM 0,009; reddetme kontrol 0,029 / DM −0,006;
karşılaştırma kontrol 0,103 / DM 0,084). Bland-Altman uyum sınırlarında ortalama fark
sıfıra yakın, limit aralığı geniştir.

**Strateji 2 (Edwards-Parry yanıt yüzeyi analizi).** Yalnız sıcaklık ve reddetme alt
ölçeklerinde tahmin edilmiştir. Reddetme tutarsızlık ekseninde (a4) havuzlanmış
−13,96 (p = 0,012), kontrol −15,93 (p = 0,064) ve DM −7,07 (p = 0,430) değerleri
raporlanmıştır; analiz tekil bir grup uyum skoru üretmemektedir.

**Strateji 3 (ortak yazgı modeli).** Reddetme alt ölçeği modeli yakınsamamıştır
(uygunsuz çözüm) ve yorumlanmamıştır. Yakınsayan üç alt ölçekte ortak ebeveynlik
latentinin DM etkisi sıcaklıkta +0,03 (p = 0,490), aşırı korumada +0,19 (p = 0,044)
ve karşılaştırmada +0,10 (p = 0,260) düzeyindedir.

**Strateji 4 (Olsen-Kenny latent düad doğrulayıcı faktör analizi).** Reddetme alt
ölçeği için latent korelasyon havuzlanmış r = 0,19, kontrol r = 0,17 ve DM r = 0,29
düzeyindedir (DM − kontrol farkı 0,12 birim). DM-grubu modelinin uyumu zayıftır
(RMSEA = 0,120; SRMR = 0,254; CFI = 0,984; χ²(15) = 40,81; p < 0,001).

**Strateji 5 (Kenny k-katsayısı).** Yalnız havuzlanmış örneklemde tahmin edilmiş
k-katsayıları sıcaklık 1,01 (%95 GA [−7,03; 22,53]), aşırı koruma −0,16
([−0,95; 1,16]), reddetme −0,19 ([−0,82; 1,68]) ve karşılaştırma 0,08 ([−3,20; 11,86])
düzeyinde, sıfırı içeren geniş aralıklardadır.

Klinik tutarsızlık örüntülerinin oranları (eşik > 0,5 SD): anne sıcak / çocuk düşük
kontrol %37, DM %33; anne reddetme düşük / çocuk reddetme yüksek kontrol %17, DM %25;
indeks ↔ kardeş ayrımcı muamele kontrol %45, DM %48. Ön-kayıtlı "en az üç stratejinin
yön düzeyinde uyuşması" triangülasyon şartı karşılanmamıştır: baskın ve çok-alt-ölçekli
manifest kanıt (Strateji 1) dört boyutun tamamında kontrol > DM yönündeyken (0/4
DM > kontrol), DM > kontrol yönündeki tek sinyal Strateji 4'te (yalnız reddetme, zayıf
model uyumu) gözlenmektedir; Strateji 2 ve 5 gruba ayrılmış bir yön oyu üretmemekte,
Strateji 3'te reddetme yakınsamamaktadır. Diadik tutarlılık stratejilerinin özet
çıktıları Tablo 13'te (`apa_t13`) sunulmuştur.

![H5 Bland-Altman tutarlılık haritası. Paneller dört EMBU alt ölçeği ile üç düad tipini, renkler DM ve kontrol gruplarını göstermektedir.](docs/assets/figures/carbon/primary/fig-12-h5-ba-grid.svg){#fig-h5-bland-altman width="96%" fig-align="center"}

![H5 yanıt yüzeyi analizi yüzeyleri. Noktalı çizgi anne ve indeks çocuk algısının eşit olduğu uyum hattını göstermektedir.](docs/assets/figures/carbon/primary/fig-13-h5-rsa-surface.svg){#fig-h5-rsa-surface width="96%" fig-align="center"}

## [KEŞİFSEL] Genişletilmiş Analiz Katmanları

Aşağıdaki bulgular ön-kayıtlı planın ikincil amaçlar bölümünde yer alan keşifsel
katmanlardır; doğrulayıcı sonuç olarak yorumlanmaz ve dış-validasyon olmadan klinik
öneri düzeyine çıkarılmaz.

**[KEŞİFSEL] Aracılık.** Beck → EMBU-P reddetme → EMBU-C reddetme zinciri üç katmanda
test edilmiştir. Tek-aracı modelinde (BCa bootstrap, n = 1000) a-yolu β = 0,0056
(p = 0,025) anlamlı, b-yolu β = 0,091 (p = 0,140) anlamsız, dolaylı etki β = 0,0005
(%95 GA [−0,0001; 0,0020]) sıfırı içermektedir. Çok-düzeyli modelde a-yolu anlamlı
(β = 0,0055; p = 0,018), dolaylı etki anlamsızdır. Koşullu süreç modelinde (Hayes
Model 14) grup moderasyonu (a3 = 0,046; p = 0,220) ve moderate aracılık indeksi
(IMM = 0,004; p = 0,370) anlamlı değildir. Aracılık sonuçları Tablo 14'te (`apa_t14`)
sunulmuştur.

**[KEŞİFSEL] Latent profil ve sınıf analizi.** Beck total, dört EMBU-P alt ölçeği ve
latent SES üzerinde tidyLPA ile 1–5 profil karşılaştırmasında BIC en uygun modeli
3-profil çözümü olarak seçmiştir (BIC = 3951; BLRT p = 0,010; entropy = 0,81).
Kategorik göstergeli poLCA analizinde BIC 2-sınıf çözümünü desteklemiştir
(BIC = 2640,3; sınıf oranları %63,4 ve %36,6; entropy = 0,60); modal sınıf
regresyonunda DM grubu sınıf üyeliğini anlamlı değiştirmemiştir (OR = 1,01;
%95 GA [0,59; 1,76]; p = 0,958). Bifaktör S-1 modeli sınır altı uyumla "öneri-düzeyi
keşifsel" işaretlenmiştir. Model seçim tanıları Tablo 15'te (`apa_t15`) sunulmuştur.

![[KEŞİFSEL] Latent profil analizi model seçim tanıları. BIC, entropy ve BLRT p değerleri profil sayısına göre gösterilmiştir; BIC minimumu 3-profil çözümünü işaret etmektedir.](docs/assets/figures/carbon/primary/fig-15-lpa-fit-indices.svg){#fig-lpa-fit-indices width="78%" fig-align="center"}

**[KEŞİFSEL] Ağ analizi.** Dokuz değişken (dört EMBU-P + dört SRQ alt ölçeği + Beck
total) üzerinde EBIC-LASSO Gauss grafik modeli (γ = 0,5) tahmin edilmiştir. Havuzlanmış
ağda (n = 238) en yüksek strength merkeziyeti SRQ sıcaklık (0,58), EMBU-P karşılaştırma
(0,51) ve SRQ çatışma (0,49) düğümlerindedir. Ağ Karşılaştırma Testi (200 permütasyon)
DM (n = 117) ve kontrol (n = 121) ağları arasında global strength invaryans p = 0,860
ve maksimum kenar farkı p = 0,770 değerlerini vermiştir. Beck madde-düzeyi belirti ağı
21 madde üzerinde tahmin edilmiştir. Koşullu bağımlılık nedensellik olarak
yorumlanmamıştır. Ağ merkeziyet ve karşılaştırma sonuçları Tablo 16'da (`apa_t16`)
sunulmuştur.

![[KEŞİFSEL] EBIC-LASSO Gauss grafik modeli. Kenar kalınlığı mutlak kısmi korelasyonu, düğüm boyutu strength merkeziyetini göstermektedir.](docs/assets/figures/carbon/primary/fig-16-network-graph.svg){#fig-network-graph width="82%" fig-align="center"}

![[KEŞİFSEL] Ağ Karşılaştırma Testi sonuçları. Ağ invaryans ve global strength p değerleri DM ve kontrol ağlarının anlamlı düzeyde ayrışmadığını göstermektedir.](docs/assets/figures/carbon/primary/fig-17-network-nct.svg){#fig-network-nct width="72%" fig-align="center"}

**[KEŞİFSEL] Klinik fayda.** Yüksek-riskli anne (Beck total ≥ 17) sınıflandırması için
temel model (DM grup üyeliği + anne yaşı + latent SES + aile çocuk sayısı) ve
genişletilmiş model (temel + dört EMBU-P alt ölçeği) karşılaştırılmıştır. İç-validasyonlu
optimizm-düzeltilmiş bootstrap (B = 1000) ile temel modelde AUC = 0,58
(%95 GA [0,50; 0,67]; optimizm-düzeltilmiş 0,61), genişletilmiş modelde AUC = 0,70
(%95 GA [0,63; 0,78]; optimizm-düzeltilmiş 0,73) bulunmuştur. Youden indeksiyle optimal
eşik 0,22; sensitivite 0,75; spesifite 0,61; PPV 0,42; NPV 0,87 düzeyindedir. Karar
eğrisi analizi 0,10–0,40 eşik aralığında genişletilmiş modelin net fayda sağladığını,
kalibrasyon eğrisi kabul edilebilir profil (intercept ≈ 0, slope ≈ 1) göstermiştir.
Model dış-validasyon bekleyen prototip olarak konumlandırılmıştır. Performans
göstergeleri Tablo 17'de (`apa_t17`) sunulmuştur.

![[KEŞİFSEL] Yüksek Beck riski sınıflandırması için ROC eğrisi. Temel model demografi/SES, geniş model EMBU-P alt ölçeklerini içermektedir.](docs/assets/figures/carbon/primary/fig-18-clinical-roc.svg){#fig-clinical-roc width="78%" fig-align="center"}

![[KEŞİFSEL] Klinik karar eğrisi analizi. Geniş risk skoru, "herkesi tara" ve "kimseyi tarama" stratejileriyle eşik olasılığına göre net fayda düzeyinde karşılaştırılmıştır.](docs/assets/figures/carbon/primary/fig-19-clinical-dca.svg){#fig-clinical-dca width="86%" fig-align="center"}

![[KEŞİFSEL] Geniş klinik risk skoru kalibrasyon grafiği. Kesikli diagonal ideal kalibrasyonu, noktalar tahmin edilen ve gözlenen risk binlerini göstermektedir.](docs/assets/figures/carbon/primary/fig-20-clinical-calibration.svg){#fig-clinical-calibration width="78%" fig-align="center"}

![[KEŞİFSEL] Klinik model tamamlayıcıları. CART çapraz-doğrulanmış hata profili ve Random Forest değişken önemleri birlikte gösterilmiştir.](docs/assets/figures/carbon/primary/fig-21-clinical-cart-rf.svg){#fig-clinical-cart-rf width="82%" fig-align="center"}

**[KEŞİFSEL] DM klinik alt-analizler.** DM grubu içinde HbA1c × ebeveynlik etkileşimi
(n = 39; imputasyon uygulanmamıştır) dört EMBU-P alt ölçeğinde p > 0,400 ve R² < 0,25
düzeyinde kalmıştır. DM süresi cubic spline ile lineer regresyon karşılaştırması dört
outcome için "lineer yeterli" sonucunu vermiştir. Tanı yaşı üç strata analizinde hiçbir
outcome F testi anlamlılığına ulaşmamış (en büyük F = 2,05; p = 0,130); η²-partial < 0,04
düzeyindedir. n = 39 düzeyindeki HbA1c örneklemi küçük-orta etki büyüklükleri için
yetersiz güçtedir (power < 0,50). DM klinik alt-analizleri Tablo 18'de (`apa_t18`)
sunulmuştur.

## Robustluk ve Bayesçi Doğrulama

**Çoklu evren (specification curve).** 120 spesifikasyon (dört EMBU-P alt ölçeği × beş
kovaryat seti × iki tahmin yöntemi × üç alt-örneklem) üretilmiş; spesifikasyonların
%0'ında p < 0,05 elde edilmiştir. Reddetme alt ölçeğinde medyan Cohen d = −0,13
(%5–%95 spec aralığı [−0,185; −0,058]; tüm spesifikasyonlar negatif); sıcaklık 0,13,
aşırı koruma 0,10 ve karşılaştırma 0,09 medyan d ile pozitif yöndedir. Permütasyon
temelli test (n = 5000) anlamlılık üretmemiştir.

**Eşdeğerlik (TOST).** ±0,30 SD altında aşırı koruma ve karşılaştırma "Equivalent",
sıcaklık ve reddetme "Indeterminate"tir.

**Ölçülmemiş karıştırıcı dayanıklılığı.** H3 birincil tahminleri için Robustness Value
RV_q = 0,04–0,08 ve E-değeri 1,36–1,59 aralığında raporlanmıştır (zayıf-orta
dayanıklılık). **Negatif kontrol ve falsifikasyon.** Sekiz sahte yordayıcı-outcome
eşlemesinden 1'i şüpheli çıkmış (çoklu test yanlış-pozitif beklentisi ≈ %5 içinde);
iki falsifikasyon senaryosu (DM süresi < 1 yıl; HbA1c ≤ 7,5) attenuation göstermiş,
birincil etkinin kalitatif yönünü değiştirmemiştir. Robustluk ve duyarlılık özetleri
Tablo 19 (`apa_t19`) ve Tablo 20'de (`apa_t20`) sunulmuştur.

![Çoklu evren spesifikasyon eğrisi. Her panelde spesifikasyonlar Cohen d büyüklüğüne göre sıralanmış; nominal anlamlılık renkle gösterilmiştir.](docs/assets/figures/carbon/primary/fig-22-specification-curve.svg){#fig-specification-curve width="90%" fig-align="center"}

![Ölçülmemiş karıştırıcı duyarlılık konturu. Noktalar EMBU-P alt ölçekleri için tedavi kısmi R² ve RV_q kesişimini, arka plan ortak karıştırıcı gücü konturlarını göstermektedir.](docs/assets/figures/carbon/primary/fig-23-sensemakr-contour.svg){#fig-sensemakr-contour width="80%" fig-align="center"}

**Bayesçi paralel hat.** Pinquart (2013) meta-analizinden türetilen zayıf bilgi verici
prior altında H1 iki ve H3 dört alt ölçeği için brms çok-düzeyli modelleri tahmin
edilmiştir. H1 reddetme için BF₁₀ = 8,12 ("orta düzey H1 lehine"; posterior medyan
β = 0,16; pd = 0,999; ROPE içi pay %12,7), H1 sıcaklık için BF₁₀ = 0,29. H3 dört alt
ölçeğinde BF₁₀ 0,17–0,25 aralığında; reddetmede ROPE içi pay %92 ile "orta-güçlü H0
lehine"dir. MCMC tanıları: H3 için R̂ ≤ 1,01, H1 için R̂ 1,012–1,013; tüm modellerde
divergent transition = 0; Pareto-k < 0,7; ESS > 1000. Bayesçi çift raporlama ve tanılar
Tablo 21'de (`apa_t21`) sunulmuştur.

## APA Tablo Seti

Bu alt bölüm, KISIM XIII kapsamında üretilen 22 aggregate APA tablosunu teze bağlar.
Tablolar `outputs/tables/apa_t*.csv` dosyalarından okunur; ondalık ayırıcı Türkçe
biçime (virgül) çevrilerek gösterilir. Tablolar satır düzeyi veya kimliklenebilir bilgi
içermez.

```{r}
#| label: tbl-apa-sample-characteristics
#| tbl-cap: "Örneklem özellikleri."
apa_render_table("t01_sample_characteristics")
```

```{r}
#| label: tbl-apa-covariate-balance
#| tbl-cap: "Kovaryat dengesi."
apa_render_table("t02_covariate_balance")
```

```{r}
#| label: tbl-apa-missing-data
#| tbl-cap: "Eksik veri özeti."
apa_render_table("t03_missing_data")
```

```{r}
#| label: tbl-apa-propensity-model
#| tbl-cap: "Eğilim skoru modeli ve ortak destek."
apa_render_table("t04_propensity_model")
```

```{r}
#| label: tbl-apa-ses-composite
#| tbl-cap: "SES kompozit bileşenleri."
apa_render_table("t05_ses_composite")
```

```{r}
#| label: tbl-apa-h1-primary
#| tbl-cap: "H1 çok-düzeyli kovaryans analizi sabit etkileri."
apa_render_table("t06_h1_primary")
```

```{r}
#| label: tbl-apa-h1-bayesian
#| tbl-cap: "H1 Bayesçi çift raporlama."
apa_render_table("t07_h1_bayesian")
```

```{r}
#| label: tbl-apa-h2-family-mean
#| tbl-cap: "H2 aile-ortalama Welch testleri."
apa_render_table("t08_h2_family_mean")
```

```{r}
#| label: tbl-apa-h2-apim
#| tbl-cap: "H2 APIM sabit etkileri."
apa_render_table("t09_h2_apim")
```

```{r}
#| label: tbl-apa-h3-primary-iptw
#| tbl-cap: "H3 birincil ve IPTW grup etkileri."
apa_render_table("t10_h3_primary_iptw")
```

```{r}
#| label: tbl-apa-h3-sensitivity
#| tbl-cap: "H3 duyarlılık ve çift raporlama."
apa_render_table("t11_h3_sensitivity")
```

```{r}
#| label: tbl-apa-h4-sem
#| tbl-cap: "H4 Beck → EMBU-P latent yapısal eşitlik modeli."
apa_render_table("t12_h4_sem")
```

```{r}
#| label: tbl-apa-h5-concordance
#| tbl-cap: "H5 diadik tutarlılık stratejileri."
apa_render_table("t13_h5_concordance")
```

```{r}
#| label: tbl-apa-mediation
#| tbl-cap: "Aracılık ve koşullu süreç sonuçları."
apa_render_table("t14_mediation")
```

```{r}
#| label: tbl-apa-lpa-bifactor
#| tbl-cap: "Latent profil, latent sınıf ve Bifaktör S-1 model seçim tanıları."
apa_render_table("t15_lpa_bifactor")
```

```{r}
#| label: tbl-apa-network
#| tbl-cap: "Ağ merkeziyet ve Ağ Karşılaştırma Testi."
apa_render_table("t16_network")
```

```{r}
#| label: tbl-apa-clinical
#| tbl-cap: "Klinik risk skoru performansı."
apa_render_table("t17_clinical")
```

```{r}
#| label: tbl-apa-dm-clinical
#| tbl-cap: "DM klinik alt-analizleri."
apa_render_table("t18_dm_clinical")
```

```{r}
#| label: tbl-apa-robustness
#| tbl-cap: "Robustluk: çoklu evren ve TOST."
apa_render_table("t19_robustness")
```

```{r}
#| label: tbl-apa-sensitivity
#| tbl-cap: "Ölçülmemiş karıştırıcı ve falsifikasyon duyarlılığı."
apa_render_table("t20_sensitivity")
```

```{r}
#| label: tbl-apa-bayesian-global
#| tbl-cap: "Bayesçi çift raporlama ve MCMC tanıları."
apa_render_table("t21_bayesian_global")
```

```{r}
#| label: tbl-apa-result-synthesis
#| tbl-cap: "Genel bulgu sentezi."
apa_render_table("t22_result_synthesis")
```

## Niteliksel Kol Bulguları

### Niteliksel Örneklem ve Analitik Çerçeve

Niteliksel kol, Tip 1 diyabet tanılı çocuk, sağlıklı kardeş ve anneden oluşan yedi
aile triadıyla (011, 014, 019, 020, 026, 201, 202) yürütülen 21 bireysel yarı
yapılandırılmış görüşmeye dayanmaktadır. Analiz, Braun ve Clarke'ın refleksif tematik
analiz yaklaşımıyla, çoklu bilgi verici aile tasarımına uygun biçimde yürütülmüş;
bulgular tezde dört makro tema hâlinde sunulmuştur. Aşağıda her makro tema için ana
sonuç, alt tema örüntüleri ve triadik rol karşılaştırması verilmiş; alıntı bütünlüğü
kimliksizleştirilmiş quote ID ankrajlarıyla korunmuş, ham görüşme metni raporlanmamıştır.

### Tema 1. Sağlıklı Kardeşin Görünmeyen Yükü

Sağlıklı kardeş, tanının doğrudan biyomedikal öznesi olmasa da aile rutinlerindeki
değişimi ve ebeveyn ilgisinin yeniden dağılımını gündelik yaşamında taşımaktadır. Bu
deneyim açık şikâyetten çok gönüllü vazgeçme, kendini geri çekme, bakım sorumluluğunu
normalleştirme ve adalet gerilimini örtük taşıma biçiminde görünmektedir. Alt tema
örüntüleri gönüllü mahrumiyet ve vekâleten üzüntü, erken olgunlaşma ve nöbetçi kardeş
rolü, ilgi asimetrisi, önleyici sağlık baskısı, sosyal kıyaslanma ve hastalığın güç
aracı olarak kullanımını kapsamaktadır. Sınırlayıcı örüntü olarak, kardeş ilgi
dağılımındaki farkı çoğu zaman hastalığın gereği olarak kabul etmekte, ancak bu kabul
adalet duygusunun zedelenmesini ortadan kaldırmamaktadır (quote ID ankrajları:
`019_healthy_sibling_q001`, `026_healthy_sibling_q001`, `026_healthy_sibling_q002`;
öne çıkan kodlar: `KARDES_GORUNMEZ_YUK`, `OFKE_ADALETSIZLIK`, `AILE_ICI_ADALET`).

### Tema 2. Annenin Tıbbi Bakıcı Rolüne Kayması

Tanı sonrası annelik, duygusal bakım veren ebeveynlik pozisyonundan sürekli ölçüm,
izlem, risk önleme ve karar verme sorumluluğu taşıyan tıbbi bakım koordinatörlüğüne
kaymaktadır. Anne anlatılarında suçluluk, kaybetme korkusu, sürekli tetikte olma,
ergenlikte kontrol-özerklik çatışması ve sağlıklı kardeşe adil davranma ikilemi
birlikte görünmektedir. Alt tema örüntüleri tanı sonrası suçluluk döngüsü, tıbbi
bakıcıya evrilen annelik, kaybetme korkusu, ergenlikle kesişen yönetim zorlukları,
mahremiyetin geri çekilişi ve adalet ikilemini kapsamaktadır. Sınırlayıcı örüntü
olarak anne, tıbbi bakıcı rolünü içselleştirip normal ebeveynlik görevi gibi
sunabilmekte; öz-raporlarda görülen sınırlı fark yükün yokluğu anlamına
gelmemektedir (quote ID ankrajları: `014_mother_q001`, `019_mother_q001`,
`020_mother_q001`, `026_mother_q001`; öne çıkan kodlar: `TANI_SOK_KORKU`, `SUCLULUK`,
`ANNE_HIPERVIJILANS`, `RUTIN_TAKIP`).

### Tema 3. T1DM Tanılı Çocuğun İçeriden Deneyimi

Tip 1 diyabet tanılı çocuklar hastalığı hem gündelik yaşamın olağan parçası hâline
getirmeye çalışmakta hem de tedavi yükü, bedensel müdahale, sosyal görünürlük,
damgalanma ve aile içi kontrol üzerinden somut bir sınır olarak deneyimlemektedir.
Alt tema örüntüleri normalleştirme ve avantaja çevirme, somut kısıtlılıklar ve tedavi
yükü, utanç ve sosyal damgalanma, korunma-kontrol ve kardeşlik ilişkilerini
kapsamaktadır. Sınırlayıcı örüntü olarak çocuk anlatısındaki "normal" söylemi yük
yokluğu değil, çoğu zaman bağımsızlık, akranlara benzeme ve aile kontrolünü yönetme
stratejisi biçiminde görünmektedir (quote ID ankrajları: `026_t1dm_child_q001`,
`202_t1dm_child_q001`, `201_t1dm_child_q001`; öne çıkan kodlar: `KABULLENME_NORMALLESME`,
`OKUL_SOSYAL_UYUM`, `COCUK_OZERKLIK_OZBAKIM`).

### Tema 4. Aynı Evde Üç Farklı Deneyim

Triadik okuma, T1DM'nin ailede tek bir ortak anlatı üretmediğini; aynı olayın anne,
hasta çocuk ve sağlıklı kardeş tarafından farklı sorumluluk, risk ve adalet
çerçeveleriyle anlamlandırıldığını göstermektedir. Anne düzen ve güvenlik dilini,
hasta çocuk beden-özerklik ve sosyal görünürlük dilini, sağlıklı kardeş ise
kısıtlanma-gözetmenlik ve adalet dilini öne çıkarmaktadır. Alt tema örüntüleri
diyabetik düzenin gündelik hayatı yeniden kurması, sürekli tetikte olma, ilgi-adalet-
kontrol gerilimi ve küçük bakıcılar / hasta otoritesini kapsamaktadır. Bu tema, üç
rolün quote ID ankrajlarıyla ayrı kanıt türü olarak taşınmaktadır: anne
(`011_mother_q006`, `020_mother_q009`, `026_mother_q008`), T1DM tanılı çocuk
(`011_t1dm_child_q004`, `020_t1dm_child_q001`, `026_t1dm_child_q008`) ve sağlıklı
kardeş (`011_healthy_sibling_q001`, `020_healthy_sibling_q001`,
`019_healthy_sibling_q002`). Sınırlayıcı örüntü olarak Aile 201'de bazı rol alanları
düşük temsil düzeyinde kalmıştır.

## Karma Bulgulara Köprü (Joint Display)

Aşağıdaki birleşik gösterim, her birincil hipotez için nicel bulguyu (yön ve
belirsizlik) ve ilgili niteliksel temayı yan yana getirmekte; kanıt türleri
karıştırılmadan ilişki türü (uyum / tamamlayıcılık / ayrışma / açıklayıcı genişleme)
etiketlenmektedir. İlişki türü yorumu ve karma meta-çıkarım *Tartışma ve Sonuç*
bölümüne bırakılmıştır.

| Araştırma odağı | Nicel bulgu (yön + belirsizlik) | Niteliksel tema / örüntü | İlişki türü |
|---|---|---|---|
| H1 · Çocuk algısı (EMBU-C) | DM çocuklarında reddetme algısı daha yüksek (β = 0,16 SD [0,05; 0,26]; BF₁₀ = 8,12); diğer üç alt ölçekte kanıt yetersiz | Tema 3: hastalığın normalleştirme ve sosyal görünürlük arasında müzakere edilmesi | Açıklayıcı genişleme |
| H2 · Kardeş ilişkisi (KİA) | Dört alt ölçekte grup farkı için kanıt yetersiz (d < 0,20; FDR p > 0,350) | Tema 1 ve 4: kardeş yükünün ilişki puanından çok bakım rutinleri ve adalet algısına gömülü olması | Tamamlayıcılık |
| H3 · Anne öz-bildirimi (EMBU-P) | Dört alt ölçekte fark yok; aşırı koruma ve karşılaştırma TOST "Equivalent"; reddetme ROPE %92 | Tema 2: tıbbi bakıcı rolünün normal ebeveynlik gibi içselleştirilmesi | Açıklayıcı genişleme |
| H4 · Beck → EMBU-P (SEM) | Üç yol anlamlı (sıcaklık −0,28; reddetme 0,33; karşılaştırma 0,28); aşırı koruma anlamsız (0,08) | Tema 2: suçluluk, tetikte olma ve kaybetme korkusunun anne ruhsal yüküyle örülü deneyim alanları | Uyum |
| H5 · Diadik tutarlılık | Manifest anne ↔ çocuk uyumu düşük ve dört boyutta kontrol > DM; ön-kayıtlı triangülasyon şartı karşılanmadı | Tema 4: aynı aile olayının anne, hasta çocuk ve kardeş tarafından farklı görev/risk/adalet çerçeveleriyle taşınması | Açıklayıcı genişleme |

## Genel Bulgu Sentezi

Birincil hipotezlerin bulgu düzeyindeki özeti şudur: (a) anne öz-bildirimi düzleminde
DM × kontrol grup farkı için kanıt bulunmamış, aşırı koruma ve karşılaştırma alt
ölçekleri TOST ile eşdeğer konumlanmıştır (H3; Bayesçi H0 ve çoklu evren %0 anlamlılık
ile uyumlu); (b) çocuk algısı düzleminde DM çocukları reddetme alt ölçeğinde daha
yüksek puan bildirmiştir (H1; β = 0,16 SD; BF₁₀ = 8,12); (c) anne depresyonunun
ebeveynlik tutumlarına latent etkisi dört yoldan üçünde anlamlıdır (H4; |β| = 0,28–0,33);
(d) kardeş ilişkisi düzleminde grup farkı için kanıt yetersizdir (H2); (e) anne ↔ çocuk
diadik tutarlılığı manifest düzeyde düşüktür ve ön-kayıtlı triangülasyon şartı
karşılanmamıştır (H5). Niteliksel kolda dört makro tema, bu nicel örüntülerin
deneyimsel bağlamını üç aile rolünün ayrı konumlarından belgelemektedir. Bu bulguların
kuramsal ve klinik yorumu *Tartışma ve Sonuç* bölümünde ele alınmaktadır.
